---
title: "Selection des sites _brouillon"
author: "Veromanitra Ramizason, Florent Bédécarrats"
editor: visual
editor_options: 
  chunk_output_type: console
---

# 0) Fusion des données

Nous allons d'abord fusionner les données concernant les ménages, les observatoires, les communes et villages pour toutes les années entre 1995-2015.

Les variables utilisées sont :

-   j0 : observatoire ;

-   j4 : nom du village ;

-   j42 : nom des communes ;

-   j5 : identification des ménages ;

-   ADM3 fait référence aux communes ;

-   ADM4 fait référence aux villages.

**Remarques :**

-   j4 n'existe pas pour l'année 1995 =\> les tables pour ces années là n'existent pas ;

-   j42 n'existe pas pour les années 1995-2004 =\> les tables pour ces années là n'existent pas.

```{r}
library(dplyr)
library(haven)
library(readxl)
library(purrr)

#Load corrected locality datasets
cor_table <- readr::read_rds("output/correspondence_table4.rds") %>% 
  select(j0,j42,j4,ADM3_PCODE, ADM3_EN, ADM4_PCODE, ADM4_clean)

#Load household datasets
process_fusion <- function(year) {
  path <- "data/ROS_MDG_microdata/"
  df <- read_dta(paste0(path, year, "/res_deb.dta"))
  if (year == 1995) {
    df <- df %>%
      rename(j4 = j4_code) 
  } 
  df <- df %>%
    select(any_of(c("year", "j0", "j4", "j42", "j5"))) %>%
      mutate(across(any_of(c("j0", "j4", "j42", "j5")), as.character))
}

ros_years <- 1995:2015
all_hh <- map_dfr(ros_years, process_fusion) %>%
  distinct(year, j0, j5, .keep_all = TRUE) # On enlève 13 doublons / 101266 obs

matched <- all_hh %>%
  left_join(cor_table, by = c("j0", "j4", "j42"))

observatory_names <- read_xlsx("data/observatory_names.xlsx") %>%
  mutate(code = as.character(code)) %>%
  select(code, name)

summary_stats <- matched %>%
  group_by(j0, year) %>%
  summarize(
    n = n(),
    n_adm3 = sum(!is.na(ADM3_PCODE)),
    pct_adm3 = round(100 * n_adm3 / n, 1),
    n_adm4 = sum(!is.na(ADM4_PCODE)),
    pct_adm4 = round(100 * n_adm4 / n, 1),
    .groups = "drop"
  ) %>%
  left_join(observatory_names, by = c("j0" = "code")) %>%
  relocate(name, .after = j0)
# j0 = observatoire, year = année, adm3_pcode = code des communes, adm4_pcode = code des fokontany
```

# I) Statistiques sur les ménages

## I.1) Cas de Marovoay

Nous allons fusionner les données annuelles des localités par observatoire avec les données des ménages

```{r}

# Fonction pour lire les données d'une seule année
process_fusion_hh <- function(year) {
  path = "data/ROS_MDG_microdata/"
  if (year == 1995) {
    df <- read_dta(paste0(path, year, "/res_m.dta")) %>%
      select(year, obsr, j5, m, m4, m5, m6) %>% 
      rename (j0 = obsr)
    # SELECTIONNER CM =1 pour "m6"
  } else if (year == 1996) {
    df <- read_dta(paste0(path, year, "/res_m_a.dta")) %>%
      select(year, obsr96, j5, m, m4, m5, m6) %>% 
      rename (j0 = obsr96)
    # A CREER VARIABLE TAILLE DES MENAGES AVEC LA VARIABLE "m"
    # SELECTIONNER CM =1 pour "m6"
  } else if (year > 1996) {
      df <- read_dta(paste0(path, year, "/res_m_a.dta")) %>%
       mutate(j0 = substr(j5, 1, 2)) %>% 
        select(year, j0, j5, m, m4, m5, m6)
      # A CREER VARIABLE TAILLE DES MENAGES AVEC LA VARIABLE "m"
      # SELECTIONNER CM =1 pour "m6"
  }
  df <- df %>%
    mutate(j0 = as.character(as.numeric(j0)))
  return(df)
}

# Appliquer la fonction à chaque année et concaténer les résultats
mb_hh <- map_dfr(ros_years, process_fusion_hh)
# matched <- matched %>%
#   left_join(data_hh, by = c("year", "j0", "j5"))

test <- mb_hh %>%
  group_by(year) %>%
  summarise(tot = n(),
            m4_na = sum(is.na(m4)),
            m4_na_perc = m4_na / tot,
            m6_na = sum(is.na(m6)),
            m6_na_perc = m6_na / tot)

# Nettoyage pour ne garder que les "vrais" membres du ménage
mb_hh_revu <- mb_hh %>%
  distinct(year, j0, j5, m, .keep_all = TRUE) %>% # On enlève 48 doublons / 101266 obs
  filter(!is.na(m4) | !is.na(m6))

# On commence par compter le nombre de membres par ménage
mb_hh_n <- mb_hh_revu %>%
  group_by(year, j0, j5) %>%
  summarise(n_membres = n()) %>%
  ungroup() %>%
  select(-j0)
if (sum(duplicated(paste(mb_hh_n$year, mb_hh_n$j5))) != 0) {
  cat("Certains numéros de ménages sont dupliqués entre observatoires")
} else {
  cat("Aucun numéro de ménage n'est dupliqué entre observatoires")
}

# On joint avec les données matchées sans utiliser j0
matched_2 <- matched %>%
  left_join(mb_hh_n, by = c("year", "j5"))

matched_2 %>%
  group_by(year) %>%
  summarise(n_menages = n(),
            menages_nmb_na = sum(is.na(n_membres)),
            perc_nmb_na = menages_nmb_na / n_menages)

# On extrait les données de chef de ménage
hhh <- mb_hh_revu %>%
  filter(m6 == 1) %>%
  select(year, j5, m, hhh_sex = m4, hhh_age = m5)

# On regarde si certains ménages ont plusieurs chefs
hhh_dupli <- hhh %>%
  group_by(year, j5) %>%
  summarise(n = n()) %>%
  filter(n > 1)
# On voit qu'il y en a 70.

# On explore le contenu de leur composition
hhh_dupli_contenu <- hhh %>%
  filter(paste(year, j5) %in% paste(test$year, test$j5))

hhh_revu <- hhh %>%
  arrange(year, j5, m) %>%
  distinct(year, j5, .keep_all = TRUE) %>%
  select(-m)
  

matched_3 <- matched_2 %>%
  left_join(hhh_revu, by = c("year", "j5"))
# Ménage 012173 duppliqué dans all_hh
# Ménage 0426065 a plusieurs chefs
```

### I.1.1) Moyenne des ménages en général

#### a) De 1995 à 2015

```{r}

# Compter les ménages où j5 n'est pas manquant (NA)
count_j5 <- process_fusion(path = "data/ROS_MDG_microdata/", year = 2012) %>%
  filter(!is.na(j5)) %>%
  summarise(count = n())

print(count_j5)
```

#### b) Avant 2002

#### c) Après 2002

### I.1.2) Moyenne des ménages par commune

#### a) De 1995 à 2015

#### b) Avant 2002

#### c) Après 2002

### I.1.3) Moyenne des ménages par village

#### a) De 1995 à 2015

#### b) Avant 2002

#### c) Après 2002

## I.2) Cas d' Alaotra

La création de la Nouvelle Aire Protégée du lac Alaotra était en 2015. Or que notre donnée concerne les années d'avant 2000 - avant 2015

### I.2.1) Moyenne des ménages en général

### I.2.2) Moyenne des ménages par commune

### I.2.3) Moyenne des ménages par village

# II) Statistiques sur la sécurité alimentaire

# III) Statistiques sur l'éducation

# IV) Statistiques sur les revenus

2.1) Pour 2012

```{r}
# code calcul des revenus : total_income_year
```

2.2) Pour toutes les années

3\) Fusion des données ménages et localités avec les données des revenus

3.1) Pour 2012

```{r}
#Merge recent datasets with income
merge_income2012 <- left_join(menage_local, total_income_2012, by = "j5")
sum(!is.na(merge_income2012$ADM4_PCODE))

observatory_names <- readxl::read_excel("data/observatory_names.xlsx")

merge_income2012 %>% 
  group_by(j0) %>% 
  summarise(adm4_NA = sum(is.na(ADM4_PCODE)),  
            nb_men = n())

merge_income2012_Alaotra <- filter(merge_income2012, j0 == "21")
merge_income2012_Alaotra <- merge_income2012 %>%
  filter(j0 == "21")
```

3.2) Pour toutes les années

4\) Calcul des revenus

4.1) Pour 2012

a\) Cas de Marovoay

```{r}
merge_income2012_Alaotra <- filter(merge_income2012, j0 == "3")
merge_income2012_Alaotra <- merge_income2012 %>%
  filter(j0 == "21")
```

b\) Cas d' Alaotra

```{r}
merge_income2012_Alaotra <- filter(merge_income2012, j0 == "21")
merge_income2012_Alaotra <- merge_income2012 %>%
  filter(j0 == "21")
```

4.2) Pour toutes les années

a\) Cas de Marovoay

b\) Cas d' Alaotra
