---
title: "Sélection des sites"
author: "Veromanitra Ramizason, Florent Bédécarrats"
editor: visual
editor_options: 
  chunk_output_type: console
---

Nous allons selectionner les sites à réactiver dans les OR.

## Calcul des revenus des ménages

Nous allons maintenant calculer les revenus annuels des ménages entre 2011 et 2015.

```{r}
# Compute expenses --------------------------------------------------------

# Cette collection de fonctions sert à calculer les revenus agrégés 
# à partir des données OR pour les années 2011 à 2015

# Libraries 
library(tidyverse)
library(haven)

# Process incomes from main activities
process_revppal <- function(path = "data/ROS_MDG_microdata/", year) {
  if(year > 2011) {
    read_dta(paste0(path, year, "/res_m_a.dta")) %>%
      mutate(across(c(a3b, a3c, a3e, a3f), ~ replace_na(.x, 0))) %>%
      mutate(revppal = ((a3c * a3b * 1000) + (a3e * a3f * 1000))) %>%
      group_by(j5, year) %>%
      summarise(revppal = sum(revppal, na.rm = TRUE))
  } else {
    read_dta(paste0(path, year, "/res_m_a.dta")) %>%
      mutate(across(c(a3b, a3c), ~ replace_na(.x, 0))) %>%
      mutate(revppal = a3c * a3b * 1000) %>%
      group_by(j5, year) %>%
      summarise(revppal = sum(revppal, na.rm = TRUE))
  }
}

# Process incomes from secondary activities
process_revsec <- function(path = "data/ROS_MDG_microdata/", year) {
  if (year > 2011) {
    read_dta(paste0(path, year, "/res_as.dta")) %>%
      mutate(across(c(as4, as3, as4a, as3a), ~ replace_na(.x, 0))) %>%
      mutate(revsec = (as3 * as4) + (as4a * as3a)) %>%
      group_by(j5, year) %>%
      summarise(revsec = sum(revsec, na.rm = TRUE))
  } else {
    read_dta(paste0(path, year, "/res_as.dta")) %>%
      mutate(across(c(as4, as3), ~ replace_na(.x, 0))) %>%
      mutate(revsec = as3 * as4) %>%
      group_by(j5, year) %>%
      summarise(revsec = sum(revsec, na.rm = TRUE))
  }
  
}

# Process incomes from other sources
process_rha <- function(path = "data/ROS_MDG_microdata/", year) {
  read_dta(paste0(path, year, "/res_rha.dta")) %>%
    mutate(rha2 = replace_na(rha2, 0)) %>%
    select(-rha1) %>%
    rename(autre_rev = rha2) %>%
    group_by(j5, year) %>%
    summarise(autre_rev = sum(autre_rev, na.rm = TRUE))
}

process_reven_exp <- function(path = "data/ROS_MDG_microdata/", year) {
  # Load the household to observatory mapping
  household_to_obs <- read_dta(paste0(path, year, "/res_deb.dta")) %>%
    select(j5, j0) %>%
    rename(obs = j0)
  
  # prod_riz
  prod_riz <- read_dta(paste0(path, year, "/res_r.dta")) %>%
    mutate(prod_riz = r23) %>%
    group_by(j5, year) %>%
    summarise(prod_riz = sum(prod_riz, na.rm = TRUE), .groups = "drop") %>%
    left_join(household_to_obs, by = "j5")
  
  # px_paddy_obs
  px_paddy_obs <- read_dta(paste0(path, year, "/res_dc21.dta")) %>%
    left_join(household_to_obs, by = "j5") %>%
    group_by(obs, year) %>%
    summarise(dc22 = sum(dc22, na.rm = TRUE), dc25 = sum(dc25, na.rm = TRUE), .groups = "drop") %>%
    mutate(pxpaddy_obs = dc25 / dc22) %>%
    select(obs, year, pxpaddy_obs)
  
  # prod_riz_val
  prod_riz_val <- prod_riz %>%
    left_join(px_paddy_obs, by = c("obs", "year")) %>%
    mutate(prod_riz_val = prod_riz * pxpaddy_obs) %>%
    select(j5, year, prod_riz_val)
  
  # rente_riz
  recmetloc <- read_dta(paste0(path, year, "/res_r.dta")) %>%
    mutate(recmetloc = r6 * (r4 == 5 | r4 == 6)) %>%
    group_by(j5, year) %>%
    summarise(recmetloc = sum(recmetloc, na.rm = TRUE), .groups = "drop") %>%
    left_join(household_to_obs, by = "j5") %>%
    left_join(px_paddy_obs, by = c("obs", "year")) %>%
    mutate(rente_riz1 = recmetloc * pxpaddy_obs) %>%
    select(j5, year, rente_riz1)
  
  rente_riz2 <- read_dta(paste0(path, year, "/res_r.dta")) %>%
    mutate(rente_riz2 = r7 * (r4 == 5 | r4 == 6)) %>%
    group_by(j5, year) %>%
    summarise(rente_riz2 = sum(rente_riz2, na.rm = TRUE), .groups = "drop")
  
  rente_riz <- recmetloc %>%
    left_join(rente_riz2, by = c("j5", "year")) %>%
    mutate(rente_riz = coalesce(rente_riz1, 0) + coalesce(rente_riz2, 0)) %>%
    select(j5, year, rente_riz)
  
  # rev_riz
  file_mo <- ifelse(year %in% c(2013, 2014), "/res_mo.dta", "/res_mo1.dta")
  coutmori <- read_dta(paste0(path, year, file_mo)) %>%
    mutate(across(c(mo11b, mo11c, mo11d, mo11e, mo51a, mo51b, mo12, mo51c, mo23), ~ replace_na(.x, 0))) %>%
    mutate(salarie = (mo11b * mo11d) + (mo11b * mo51a) + (mo11c * mo11e) + (mo11c * mo51b),
           tache = mo12 + mo51c,
           entraide = mo23,
           coutmori = salarie + tache + entraide) %>%
    group_by(j5, year) %>%
    summarise(coutmori = sum(coutmori, na.rm = TRUE), .groups = "drop")
  
  coutint <- read_dta(paste0(path, year, "/res_ita.dta")) %>%
    group_by(j5, year) %>%
    summarise(coutint = sum(ita2, na.rm = TRUE), .groups = "drop")
  
  coutmetloc1 <- read_dta(paste0(path, year, "/res_r.dta")) %>%
    mutate(rimetloc = r6 * (r4 == 2 | r4 == 3)) %>%
    group_by(j5, year) %>%
    summarise(rimetloc = sum(rimetloc, na.rm = TRUE), .groups = "drop") %>%
    left_join(household_to_obs, by = "j5") %>%
    left_join(px_paddy_obs, by = c("obs", "year")) %>%
    mutate(coutmetloc1 = rimetloc * pxpaddy_obs) %>%
    select(j5, year, coutmetloc1)
  
  coutmetloc2 <- read_dta(paste0(path, year, "/res_r.dta")) %>%
    mutate(coutmetloc2 = r7 * (r4 == 2 | r4 == 3)) %>%
    group_by(j5, year) %>%
    summarise(coutmetloc2 = sum(coutmetloc2, na.rm = TRUE), .groups = "drop")
  
  coutmetloc <- coutmetloc1 %>%
    left_join(coutmetloc2, by = c("j5", "year")) %>%
    mutate(coutmetloc = coalesce(coutmetloc1, 0) + coalesce(coutmetloc2, 0)) %>%
    select(j5, year, coutmetloc)
  
  rev_riz <- prod_riz_val %>%
    left_join(coutmori, by = c("j5", "year")) %>%
    left_join(coutint, by = c("j5", "year")) %>%
    left_join(coutmetloc, by = c("j5", "year")) %>%
    mutate(recette_riz = prod_riz_val,
           charge_riz = coutmori + coutint + coutmetloc,
           rev_riz = recette_riz - charge_riz) %>%
    select(j5, year, rev_riz)
  
  list(prod_riz_val = prod_riz_val, rente_riz = rente_riz, rev_riz = rev_riz)
}

# Combining income components
compute_total_income <- function(path = "data/ROS_MDG_microdata/", year) {
  revppal <- process_revppal(path, year)
  revsec <- process_revsec(path, year)
  autre_rev <- process_rha(path, year)
  rev_exp <- process_reven_exp(path, year)
  
  income_data <- revppal %>%
    left_join(revsec, by = c("j5", "year")) %>%
    left_join(autre_rev, by = c("j5", "year")) %>%
    left_join(rev_exp$prod_riz_val, by = c("j5", "year")) %>%
    left_join(rev_exp$rente_riz, by = c("j5", "year")) %>%
    left_join(rev_exp$rev_riz, by = c("j5", "year")) %>%
    mutate(revcou = coalesce(revppal, 0) + coalesce(revsec, 0) + coalesce(rev_riz, 0),
           revexcept = coalesce(rente_riz, 0) + coalesce(autre_rev, 0),
           revtot = revcou + revexcept) %>%
    select(j5, year, revtot)
  
  return(income_data)
}

total_income_2015 <- compute_total_income(year = 2015) 
total_income_2014 <- compute_total_income(year = 2014) 
total_income_2013 <- compute_total_income(year = 2013) 
total_income_2012 <- compute_total_income(year = 2012)
total_income_2011 <- compute_total_income(year = 2011)
```

Pour la suite, nous retenons les revenus des ménages pour l'année 2012.

## Chargement et fusion des jeux de données

Nous allons charger les données ayant les identifiants ménages, les révenus et les localités au niveau de fokontany et commune avant de les assembler en une seule base ayant pour clé l'identifiant des ménages, le code OR, le fkt et la commune.

```{r}
library(dplyr)
library(haven)

#Load datasets
res_deb2012 <- read_dta("data/ROS_MDG_microdata/2012/res_deb.dta") %>% 
 select(j4, j42, j0, j5,year)%>%
  mutate(j0 = as.character(j0)) # On ajoute cette ligne pour convertir en chr

cor_table <- read_rds("output/correspondence_table4.rds") %>% 
  select(j4, j42, j0, ADM3_PCODE, ADM3_EN, ADM4_PCODE, ADM4_clean)


# Merge houselhold and locality data
menage_local <- left_join(res_deb2012, cor_table, by = c("j4", "j42", "j0"))

#Merge recent datasets with income
merge_income2012 <- left_join(menage_local, total_income_2012, by = "j5")
```

## Résumé de la moyenne des revenus par commune et par village

Nous allons donner les résumés des données affichant la moyenne des revenus par commune et par village pour l'année 2012.

```{r}
summary_rev2012 <- (merge_income2012 |>
 group_by(j4, j42) |>
 summarize(moy_rev2012=mean(revtot)))


```
