---
title: "Selection des sites _brouillon"
author: "Veromanitra Ramizason, Florent Bédécarrats"
editor: visual
editor_options: 
  chunk_output_type: console
---

# 0) Fusion des données

## 0.1) Fusion des données pour l'année 2012

Nous allons d'abord fusionner les données concernant les ménages, les observatoires, les communes et villages par année.

```{r}

library(dplyr)
library(haven)

#Load household datasets
res_deb2012 <- read_dta("data/ROS_MDG_microdata/2012/res_deb.dta") %>% 
  select(year,j0,j42,j4,j5) %>% 
  mutate(j0 = as.character(j0))
#j0 = observatoire
#j4 = nom du village
#j42 = nom des communes
#j5 = identification des ménages


#load corrected locality datasets
cor_table <- readr::read_rds("output/correspondence_table4.rds") %>% 
  select(j0,j42,j4,ADM3_PCODE, ADM3_EN, ADM4_PCODE, ADM4_clean)
#ADM3 : fait référence aux communes
#ADM4 : fait référence au village/fokontany


# Merge houselhold and locality data
menage_local2012 <- left_join(res_deb2012, cor_table, by = c("j0","j42","j4"))
```

## 0.2) Fusion des données pour toutes les années

Nous allons fusionner les données des ménages, localités et observatoires pour toutes les années.

```{r}
#Load household datasets
process_fusion <- function(path = "data/ROS_MDG_microdata/", year) {
  
  df <- read_dta(paste0(path, year, "/res_deb.dta"))
  
  if (year == 1995) {
    df <- df %>%
      rename(j4 = j4_code) 
  } 
  df <- df %>%
    select(any_of(c("year", "j0", "j4", "j42", "j5"))) %>%
      mutate(j0 = as.character(j0))
}

#-----------------------------------------------------------------
# Remarque
    #j4 n'existe pas pour l'année 1995 => les tables pour ces années là n'existent pas
    #j42 n'existe pas pour les années 1995-2004 => les tables pour ces années là n'existent pas

#Vérification
res_fus1995 <- process_fusion(year=1995) #j4 n'existe pas
res_fus1996 <- process_fusion(year='1996') #j42 n'existe pas
res_fus2004 <- process_fusion(year = '2004')

# res_deb2012 <- read_dta("data/ROS_MDG_microdata/2012/res_deb.dta") %>% 
#   select(year,j0,j4,j42,j5) %>% 
#   mutate(j0 = as.character(j0))

```

# I) Statistiques sur les ménages

## I.1) Cas de Marovoay

### I.1.1) Moyenne des ménages en général

#### a) De 1995 à 2015

```{r}

# Compter les ménages où j5 n'est pas manquant (NA)
count_j5 <- process_fusion(path = "data/ROS_MDG_microdata/", year = 2012) %>%
  filter(!is.na(j5)) %>%
  summarise(count = n())

print(count_j5)
```

#### b) Avant 2002

#### c) Après 2002

### I.1.2) Moyenne des ménages par commune

#### a) De 1995 à 2015

#### b) Avant 2002

#### c) Après 2002

### I.1.3) Moyenne des ménages par village

#### a) De 1995 à 2015

#### b) Avant 2002

#### c) Après 2002

## I.2) Cas d' Alaotra

La création de la Nouvelle Aire Protégée du lac Alaotra était en 2015. Or que notre donnée concerne les années d'avant 2000 - avant 2015

### I.2.1) Moyenne des ménages en général

### I.2.2) Moyenne des ménages par commune

### I.2.3) Moyenne des ménages par village

# II) Statistiques sur la sécurité alimentaire

# III) Statistiques sur l'éducation

# IV) Statistiques sur les revenus

2.1) Pour 2012

```{r}
# code calcul des revenus : total_income_year
```

2.2) Pour toutes les années

3\) Fusion des données ménages et localités avec les données des revenus

3.1) Pour 2012

```{r}
#Merge recent datasets with income
merge_income2012 <- left_join(menage_local, total_income_2012, by = "j5")
sum(!is.na(merge_income2012$ADM4_PCODE))

observatory_names <- readxl::read_excel("data/observatory_names.xlsx")

merge_income2012 %>% 
  group_by(j0) %>% 
  summarise(adm4_NA = sum(is.na(ADM4_PCODE)),  
            nb_men = n())

merge_income2012_Alaotra <- filter(merge_income2012, j0 == "21")
merge_income2012_Alaotra <- merge_income2012 %>%
  filter(j0 == "21")
```

3.2) Pour toutes les années

4\) Calcul des revenus

4.1) Pour 2012

a\) Cas de Marovoay

```{r}
merge_income2012_Alaotra <- filter(merge_income2012, j0 == "3")
merge_income2012_Alaotra <- merge_income2012 %>%
  filter(j0 == "21")
```

b\) Cas d' Alaotra

```{r}
merge_income2012_Alaotra <- filter(merge_income2012, j0 == "21")
merge_income2012_Alaotra <- merge_income2012 %>%
  filter(j0 == "21")
```

4.2) Pour toutes les années

a\) Cas de Marovoay

b\) Cas d' Alaotra
