---
title: "Traitement et géolocalisation des données des OR"
format: html
editor_options: 
  chunk_output_type: console
---

# Introduction

Ce document Quarto décrit les étapes de traitement et de fusion des données issues des Observatoires Ruraux (OR) de Madagascar entre 1995 et 2015. Il présente notamment le processus de géolocalisation des ménages, l'extraction de variables sociodémographiques et la consolidation de jeux de données pour des analyses ultérieures.

Les principales variables utilisées sont :

Pour l'ensemble des fichiers :

-   `j0` : code de l'observatoire

-   `j5` : identifiant du ménage

Dans les fichiers de renseignements sur les ménages `res_deb`

-   `j4` : nom du village

-   `j42` : nom de la commune

Dans les fichiers sur les membres du ménage (res_m en 1995, res_m_a ensuite) :

-   `m` : identifiant de membre du ménage

-   `m4` : sexe du membre

-   `m5` : âge du membre 

-   `m6` : lien au chef du ménage (1 = chef)

Dans le fichier de correspondance spatiale :

-   `ADM3_PCODE` : code de la commune (niveau administratif 3)

-   `ADM4_PCODE` : code du village (niveau administratif 4)

# Géolocalisation des données des OR

Nous commençons par fusionner les données relatives aux ménages, observatoires, communes et villages. L’objectif est d’associer à chaque ménage un niveau de géolocalisation correspondant aux communes (ADM3) et villages (ADM4).

## Chargement des références géographiques

```{r}
library(tidyverse)
library(haven)
library(readxl)
library(labelled)
# Load the locality correspondence table with administrative codes
locality_reference <- readr::read_rds("output/correspondence_table4.rds") %>% 
  select(j0, j42, j4, ADM3_PCODE, ADM3_EN, ADM4_PCODE, ADM4_clean)

# Load observatory names and match them to their codes
observatory_labels <- read_xlsx("data/observatory_names.xlsx") %>%
  mutate(code = as.character(code)) %>%
  select(code, name)
```

## Chargement des ménages et localités

```{r}
# Function to rename variables using a named list
# e.g. renames = list("j0" = c("obsr", "obsr96"))
rename_all_custom <- function(df, renames) {
  if (length(renames) == 0) return(df)
  for (new_name in names(renames)) {
    # Skip renaming if new_name already exists in df
    if (new_name %in% names(df)) next
    old_names <- renames[[new_name]]
    matched_old <- old_names[old_names %in% names(df)]
    if (length(matched_old) > 0) {
      df <- df %>% rename(!!new_name := all_of(matched_old[1]))
    }
  }
  return(df)
}

# Generic function to load and standardize records from any year
# Arguments:
#   - year: numeric year of the survey
#   - vars: vector of variables to select (after renaming)
#   - renames: named list of renaming rules (new_name = c(possible_old_names))
load_records <- function(year, file_name, vars, renames = list()) {
  path <- paste0("data/ROS_MDG_microdata/", year, "/")
  df <- read_dta(paste0(path, file_name))

  df <- rename_all_custom(df, renames)

  # Ensure all expected vars exist (fill missing with NA)
  missing_vars <- setdiff(vars, names(df))
  df[missing_vars] <- NA

  # Handle j0 if not in original file
  if (!"j0" %in% names(df)) {
    df <- df %>%
      mutate(j0 = substr(j5, 1, 2)) %>% 
      mutate(j0 = as.character(as.numeric(j0)))
  }

  df %>%
    mutate(j0 = as.character(as.numeric(j0))) %>%
    select(any_of(vars))
}


# Define variables to extract from res_deb files
vars_res_deb <- c("year", "j0", "j5", "j4", "j42")
renames_res_deb <- list("j0" = c("obsr", "obsr96"))
# Load res_deb for all years using the same generic function
household_locality_all <- map_dfr(
  1995:2015,
  ~load_records(.x, file_name = "res_deb.dta", vars = vars_res_deb, 
                renames = renames_res_deb)
) %>%
  distinct(year, j0, j5, .keep_all = TRUE) %>%
  mutate(across(any_of(c("j0", "j4", "j42", "j5")), as.character))
```


## Fusion avec les données géographiques

```{r}
# Join with geographical references and add observatory names
household_geolocated <- household_locality_all %>%
  left_join(locality_reference, by = c("j0", "j4", "j42")) %>%
  left_join(observatory_labels, by = c("j0" = "code")) %>%
  relocate(name, .after = j0)
```

## Résumé de couverture géographique

```{r}
# Summary of number and proportion of geolocated households by year and observatory
geolocation_summary <- household_geolocated %>%
  group_by(j0, year) %>%
  summarize(
    n = n(),
    n_adm3 = sum(!is.na(ADM3_PCODE)),
    pct_adm3 = round(100 * n_adm3 / n, 1),
    n_adm4 = sum(!is.na(ADM4_PCODE)),
    pct_adm4 = round(100 * n_adm4 / n, 1),
    .groups = "drop"
  )
```

# Données individuelles des membres des ménages

Nous extrayons ensuite les informations sur les membres des ménages, identifiés par le code `m`, pour chaque ménage `j5`. Cela permet de calculer leur taille, et d’identifier le sexe (`m4`) et l’âge (`m5`) du chef de ménage (`m6 == 1`).

## Chargement des membres de ménage

```{r}
# Define variables of interest to extract and standardize
vars_indiv <- c("year", "j0", "j5", "m", "m4", "m5", "m6")

# Define possible renaming rules (e.g., j0 = obsr in 1995 or obsr96 in 1996)
renames_indiv <- list("j0" = c("obsr", "obsr96"))

# Load all years and combine into a single standardized dataset
years <- 1995:2015
individuals_all_years <- map_dfr(1995:2015, function(y) {
  f <- if (y == 1995) "res_m.dta" else "res_m_a.dta"
  load_records(y, file_name = f, vars = vars_indiv, 
               renames = renames_indiv)
})
```

## Nettoyage et calcul de la taille des ménages

```{r}
# Remove duplicates and retain valid members (with age or relationship info)
individuals_cleaned <- individuals_all_years %>%
  distinct(year, j0, j5, m, .keep_all = TRUE) %>%
  filter(!is.na(m4) | !is.na(m6))

# Count the number of members per household
household_size <- individuals_cleaned %>%
  group_by(year, j0, j5) %>%
  summarise(n_membres = n(), .groups = "drop")

# Check for duplicate household identifiers across observatories
if (sum(duplicated(paste(household_size$year, household_size$j5))) != 0) {
  warning("Certains numéros de ménage sont dupliqués entre observatoires")
} else {
  message("Aucun numéro de ménage dupliqué entre observatoires")
}
```

## Identification des chefs de ménage

```{r}
# Select individuals who are head of household (m6 == 1)
household_heads_raw <- individuals_cleaned %>%
  filter(m6 == 1) %>%
  select(year, j0, j5, m, hhh_sex = m4, hhh_age = m5)

# Identify households with more than one head
duplicated_heads <- household_heads_raw %>%
  group_by(year, j5) %>%
  summarise(n = n(), .groups = "drop") %>%
  filter(n > 1)

# Keep only the first occurrence per household (ordered by member ID)
household_heads_clean <- household_heads_raw %>%
  arrange(year, j5, m) %>%
  distinct(year, j0, j5, .keep_all = TRUE) %>%
  select(-m)
```


## Education

On commence par vérifier que toutes les variables sont bien codées de la même manière :

```{r}

# Define education variables

edu_vars <- c("s1a", "s1b", "s2", "s3a")
years_educ <- setdiff(1995:2015, 1996)

# Function to extract unique values for each variable in a given year
extract_edu_values <- function(year) {
  file_name <- if (year == 1995) "res_m.dta" else "res_m_a.dta"
  file_path <- file.path("data/ROS_MDG_microdata", as.character(year), file_name)
  
  if (!file.exists(file_path)) return(tibble())
  
  df <- read_dta(file_path)
  present_vars <- intersect(edu_vars, names(df))
  
  if (length(present_vars) == 0) return(tibble())
  
  map_dfr(present_vars, function(var) {
    tibble(
      year = year,
      variable = var,
      value = df[[var]] %>% unique() %>% na.omit() %>% as.integer()
    )
  })
}

# Extract all values across years
edu_values_all <- map_dfr(years_educ, extract_edu_values)

# Now: one table per variable, with values as columns and years as rows
edu_presence_tables <- edu_values_all %>%
  mutate(value = as.character(value), present = TRUE) %>%
  group_split(variable) %>%
  map(function(df) {
    df %>%
      select(-variable) %>%
      pivot_wider(
        names_from = value,
        values_from = present,
        values_fill = FALSE
      ) %>%
      arrange(year)
  }) %>%
  set_names(unique(edu_values_all$variable))

# Example: print the presence table for s1a
years_educ <- setdiff(1995:2015, 1996)

# Function to extract unique values for each variable in a given year
extract_edu_values <- function(year) {
  file_name <- if (year == 1995) "res_m.dta" else "res_m_a.dta"
  file_path <- file.path("data/ROS_MDG_microdata", as.character(year), file_name)
  
  if (!file.exists(file_path)) return(tibble())
  
  df <- read_dta(file_path)
  present_vars <- intersect(edu_vars, names(df))
  
  if (length(present_vars) == 0) return(tibble())
  
  map_dfr(present_vars, function(var) {
    tibble(
      year = year,
      variable = var,
      value = df[[var]] %>% unique() %>% na.omit() %>% as.integer()
    )
  })
}

# Extract all values across years
edu_values_all <- map_dfr(years_educ, extract_edu_values)

# Now: one table per variable, with values as columns and years as rows
edu_presence_tables <- edu_values_all %>%
  mutate(value = as.character(value), present = TRUE) %>%
  group_split(variable) %>%
  map(function(df) {
    df %>%
      select(-variable) %>%
      pivot_wider(
        names_from = value,
        values_from = present,
        values_fill = FALSE
      ) %>%
      arrange(year)
  }) %>%
  set_names(unique(edu_values_all$variable))

# Example: print the presence table for s1a
edu_presence_tables$s1a

```

Les variables d'éducation sont manquantes pour l'année 1996.J'ai cherché dans le dictionnaire et vérifié les fichiers sources. Après vérification du questionnaire administré en 1996 (dans la documentation), il ressort que ces questions n'ont pas été posées cette année-là (j'imagine qu'on a préféré ne pas reposer la réponse pour les ménages déjà interrogés l'année précédente).

On a donc :

-   s1a : savez-vous lire ? 1 = oui ; 2 = se débrouille ; 3 = non. Manquant en 1996 et 1998. Valeur 0 présente en 2003 (pas présente dans le questionnaire).
-   s1b savez-vous écrire ? 1 = oui ; 2 = se débrouille ; 3 = non. Manquant en 1996 et 1998. Valeur 0 présente en 2003 (pas présente dans le questionnaire).
-   s2 : avez-vous été ou allez-vous à l'école primaire. 1 = oui, 2 = non. Manquant en 1996.
-   s3a : nombre d'années d'études. Manquant en 1996.

On extrait et on recode donc ces variables en fonction de ces informations.

```{r}
# Define education variables and identifiers
vars_educ <- c("year", "j0", "j5", "m", "s1a", "s1b", "s2", "s3a")

# Rename j0 if needed
renames_educ <- list("j0" = c("obsr", "obsr96"))

# 3. Define years to include (excluding 1996)
years_educ <- setdiff(1995:2015, 1996)

# 4. Load education data across years
education_all_years <- map_dfr(years_educ, function(y) {
  f <- if (y == 1995) "res_m.dta" else "res_m_a.dta"
  load_records(y, file_name = f, vars = vars_educ, renames = renames_educ)
})

# clean and recode
education_cleaned <- education_all_years %>%
  mutate(
    # delete variables not defined in the questionnaire (in 2003 only)
    s1a = na_if(s1a, 0),
    s1b = na_if(s1b, 0),
    
    # recode reading/writing variables
    s1a_cat = case_when(
      s1a == 1 ~ "oui",
      s1a == 2 ~ "se débrouille",
      s1a == 3 ~ "non",
      TRUE ~ NA_character_
    ),
    s1b_cat = case_when(
      s1b == 1 ~ "oui",
      s1b == 2 ~ "se débrouille",
      s1b == 3 ~ "non",
      TRUE ~ NA_character_
    ),
    
    # recode schooling variable
    s2_bin = case_when(
      s2 == 1 ~ TRUE,
      s2 == 2 ~ FALSE,
      TRUE ~ NA_integer_
    ),
    
    # s3a est conservé tel quel (nombre d'années d'étude)
    s3a = na_if(s3a, 0)  # 0 n'est pas une valeur valide
  ) %>%
  distinct(year, j0, j5, m, .keep_all = TRUE)
  

# join with individual data
individuals_with_education <- individuals_cleaned %>%
  left_join(
    education_cleaned %>%
      select(year, j0, j5, m, s1a_cat, s1b_cat, s2_bin, s3a),
    by = c("year", "j0", "j5", "m")
  )

education_household_summary <- individuals_with_education %>%
  group_by(year, j0, j5) %>%
  summarise(
    # Presence of any literate adult (age ≥ 15 and reads "oui")
    any_literate_adult = any(s1a_cat == "oui" & m5 >= 15, na.rm = TRUE),
    
    # Highest education in household (max years)
    max_years_edu = max(s3a, na.rm = TRUE),
    
    # Mean years of education (all members)
    mean_years_edu = mean(s3a, na.rm = TRUE),
    
    # Share of members with any schooling (age ≥ 6 and s2_bin == TRUE)
    pct_with_schooling = mean(s2_bin[m5 >= 6], na.rm = TRUE),
    
    # Presence of adult who can read
    any_adult_can_read = any(s1a_cat %in% c("oui", "se débrouille") & m5 >= 15, na.rm = TRUE),
    
    # Average years of education among adults (age ≥ 15)
    mean_years_edu_adults = mean(s3a[m5 >= 15], na.rm = TRUE),
    
    # Education variables for household head
    hhh_s1a = first(s1a_cat[m6 == 1]),
    hhh_s1b = first(s1b_cat[m6 == 1]),
    hhh_s2 = first(s2_bin[m6 == 1]),
    hhh_s3a = first(s3a[m6 == 1])
  ) %>%
  ungroup()

```

Nous avons donc construit un jeu additionnel `education_household_summary` avec plusieurs indicateurs synthétiques au niveau du ménage à partir des informations individuelles sur l’éducation. Ces indicateurs incluent :

-   la présence d’au moins un adulte sachant lire (`any_literate_adult`), défini comme ayant répondu "oui" à la question sur la lecture (`s1a_cat`) et ayant 15 ans ou plus,
-   la présence d’au moins un adulte pouvant lire, qu’il sache lire ou "se débrouille" (`any_reading_adult`),
-   le nombre d’années d’éducation le plus élevé observé dans le ménage (`max_years_schooling`),
-   le nombre moyen d’années d’éducation parmi les membres du ménage (`mean_years_schooling`),
-   la proportion de membres âgés de 6 ans ou plus ayant déjà été ou allant à l’école (`share_with_any_schooling`),
-   ainsi que le nombre moyen d’années d’éducation parmi les adultes de 15 ans ou plus (`mean_years_schooling_adult`).

Par ailleurs, nous extrayons pour chaque ménage les quatre variables d’éducation relatives au chef de ménage : sa capacité à lire (`hhh_s1a_cat`), à écrire (`hhh_s1b_cat`), sa déclaration de fréquentation de l’école (`hhh_s2_bin`) et le nombre d’années d’éducation déclarées (`hhh_s3a`).

## Sécurité alimentaire

### Part de producteurs agricoles


Tout d'abord, on vérifie que les codes d'activité sont bien restés les mêmes pour chaque année d'enquête.
On voit que c'est bien le cas. 

```{r}
extract_a1_labels <- function(year) {
  file_path <- file.path("data/ROS_MDG_microdata", as.character(year), 
                         "res_m_a.dta")
 read_dta(file_path) %>%
    select(code = a1) %>%
    unique() %>%
    mutate(year = year,
           label = to_character(code))
}

# Appliquer aux années disponibles
years <- 1996:2015
a1_labels_all_years <- map_dfr(years, extract_a1_labels)

# Pivot large : lignes = codes, colonnes = années, cellules = libellés
a1_labels_table <- a1_labels_all_years %>%
  mutate(label = as.character(label)) %>%
  pivot_wider(
    names_from = year,
    values_from = label,
    values_fill = list(label = "-")
  ) %>%
  arrange(code)
```

Ce point est validé. On procède donc maintenant au recodage.

```{r}
# Années pour lesquelles on dispose des activités individuelles
years_activ_indiv <- 1996:2015

# Définir les variables à extraire
vars_activ_indiv <- c("year", "j0", "j5", "m", "a1")
renames_vars_activ_indiv <- list("j0" = "obsr96")
# Charger les données avec load_records
activ_indiv_all_years <- map_dfr(years_activ_indiv, function(x) {
  load_records(
    year = x,
    file_name = "res_m_a.dta",
    vars = vars_activ_indiv,
    renames = renames_vars_activ_indiv
  )
})
```

Pour 1995, la question n'était pas posée de la même manière. On demandait quelle était l'activité principale et secondaire du ménage et qui y participait. 

```{r}
# Charger les deux fichiers de 1995
apm_1995 <- read_dta("data/ROS_MDG_microdata/1995/res_apm.dta")
asm_1995 <- read_dta("data/ROS_MDG_microdata/1995/res_asm.dta")

# Nettoyage de l'activité principale du ménage (res_apm)
activ_1995_main <- apm_1995 %>%
  transmute(
    year = 1995,
    j5 = j5,
    m = as.integer(apm12a),
    a1 = as.numeric(apm11),
    source = "main"
  )

# Nettoyage de l'activité secondaire du ménage (res_asm)
activ_1995_secondary <- asm_1995 %>%
  transmute(
    year = 1995,
    j5 = j5,
    m = as.integer(asm31),
    a1 = as.numeric(asm32),
    source = "secondary"
  )

# Combiner les deux et ne garder qu'une ligne par individu
activ_1995_unique <- bind_rows(activ_1995_main, activ_1995_secondary) %>%
  arrange(j5, m, desc(source)) %>%  # priorité à "main"
  distinct(j5, m, .keep_all = TRUE)  # on garde la première occurrence

# Fusion avec les autres années
activ_indiv_all_years <- bind_rows(activ_indiv_all_years, activ_1995_unique %>% 
                                     select(-source))
```

À partir de la table individuelle des activités principales déclarées, nous construisons une table de synthèse avec une ligne par ménage et par année. Voir la signification des codes activité en annexe des manuels d'enquête OR.

```{r}
# Codes d'activité pour les regroupements
codes_agro_stricto <- c(95, 96)
codes_agro_lato <- c(4, 5, 6, 13, 20, 21, 24, 25, 32, 59, 70, 76, 85, 95, 96, 97, 98, 99)

# Agrégation par ménage et année
activ_menage_annee <- activ_indiv_all_years %>%
  mutate(
    is_agro_stricto = a1 %in% codes_agro_stricto,
    is_agro_lato = a1 %in% codes_agro_lato
  ) %>%
  group_by(year, j5) %>%
  summarise(
    hhh_activ = {
      chef_vals <- a1[which(m == 1)]
      if (length(chef_vals) > 0) chef_vals[1] else NA_real_
    },
    hhh_activ_agro_stricto = hhh_activ %in% codes_agro_stricto,
    hhh_activ_agro_lato = hhh_activ %in% codes_agro_lato,
    hh_any_agro_stricto = any(is_agro_stricto, na.rm = TRUE),
    hh_any_agro_lato = any(is_agro_lato, na.rm = TRUE),
    .groups = "drop"
  )
```

La table `activ_menage_annee` comprend :

- l’activité principale du chef de ménage (`hhh_activ`) ;
- une variable binaire indiquant si le chef de ménage exerce une activité agricole ou d’élevage "stricto sensu" (`hhh_activ_agro_stricto`), définie par les codes 95 (cultivateur exploitant) ou 96 (éleveur) ;
- une variable binaire plus large, qualifiant d’agro-pastorale ou halieutique ("lato sensu") l’activité du chef de ménage (`hhh_activ_agro_lato`), selon une liste étendue de codes incluant également la pêche, la cueillette, l’apiculture ou certaines activités artisanales liées à l’agriculture ;
- deux variables identifiant si au moins un membre du ménage est engagé dans une activité agro_stricto (`any_agro_stricto`) ou agro_lato (`any_agro_lato`).

Cette classification permet de caractériser les ménages selon leur insertion dans le secteur agricole, avec différents niveaux de spécialisation.

### Durée de l'autosuffisance alimentaire pour les producteurs agricoles

Les questions relatives à la sécurité alimentaire ont beaucoup varié d'une année à l'autre dans les enquêtes ROS. Néanmoins, une question reste globalement comparable : la durée (en mois) pendant laquelle la production vivrière du ménage suffit à couvrir ses besoins alimentaires. Selon les années, cette information est captée de manière légèrement différente :

- 1995 (`sa3a`) : "Combien de mois votre production en aliment de base vous suffit-il ?"
- 1996–1997 (`sa2`) : "Combien de mois de l'année votre production en aliment de base vous suffit ?"
- 1998–2015 (`sa2a`, `sa2b`, `sa2c`) : Nombre de mois d’autosuffisance en riz (1ère et 2ème saison) et en maïs.

Nous agrégeons ici toutes ces variables dans une seule mesure standardisée : `food_selfsuff_months`, plafonnée à 12 mois.

```{r}
sa_95 <- load_records(
  year = 1995,
  file_name = "res_sa2.dta",
  vars = c("year", "j5", "food_selfsuff_months"),
  renames = c("food_selfsuff_months" = "sa3a")
  ) %>%
  mutate(source_food_selfsuff = "sa3a") 

sa_9697 <- map_dfr(1996:1997, ~load_records(
  year = .x,
  file_name = "res_sa2.dta",
  vars = c("year", "j5", "food_selfsuff_months"),
  renames = list("food_selfsuff_months" = "sa2")
) %>%
  mutate(
    source_food_selfsuff = "sa2"
  ) 
)

sa_9814 <- map(1998:2014, ~load_records(
  year = .x,
  file_name = "res_sa2.dta",
  vars = c("year", "j5", "sa2a", "sa2b", "sa2c")
)) %>%
  map(~.x %>%
  mutate(
    sa2a = as.numeric(sa2a),
    sa2b = as.numeric(sa2b),
    sa2c = as.numeric(sa2c)
  )
) %>%
  bind_rows() %>%
  mutate(
    food_selfsuff_months = rowSums(across(c(sa2a, sa2b, sa2c)), na.rm = TRUE),
    source_food_selfsuff = "sa2a+sa2b+sa2c"
  ) %>%
  select(year, j5, food_selfsuff_months, source_food_selfsuff)

sa_15 <- load_records(
  year = 2015,
  file_name = "res_sa2_2015.dta",
  vars = c("year", "j5", "sa2a", "sa2b", "sa2c")
  ) %>%
  mutate(
    food_selfsuff_months = rowSums(across(c(sa2a, sa2b, sa2c)), na.rm = TRUE),
    source_food_selfsuff = "sa2a+sa2b+sa2c"
  ) %>%
  select(year, j5, food_selfsuff_months, source_food_selfsuff)

# Bind and cap to 12 months
sa_all <- bind_rows(sa_95, sa_9697, sa_9814, sa_15) %>%
  mutate(food_selfsuff_months = pmin(food_selfsuff_months, 12))

```

Lorsque plusieurs cultures sont prises en compte (riz 1ère saison, 2ème saison, maïs), nous additionnons les mois d'autosuffisance déclarés, tout en plafonnant la somme à 12 mois pour éviter les surestimations. La variable `source_food_selfsuff` permet de tracer l’origine des données selon l’année.


## Niveau des actifs du ménage

[à faire plus tard si pertinent]

# Consolidation finale

```{r}
# Merge household data with household size info
household_consolidated <- household_geolocated %>%
  left_join(household_size, by = c("year", "j0", "j5")) %>%
  left_join(household_heads_clean, by = c("year", "j0", "j5")) 
```
