---
title: "Sélection des sites"
author: "Veromanitra Ramizason, Florent Bédécarrats"
editor: visual
editor_options: 
  chunk_output_type: console
---

Nous allons sélectionner les sites à réactiver dans les observatoires ruraux (OR) de Marovoay et Alaotra.

**A INSERER CARTE MAROVOAY & CARTE ALAOTRA**

Le travail consiste à vérifier s'il y a une tendance d'évolution similaire des villages proches et éloignés des aires protégées (APs), avant et après une intervention spécifique à chaque OR afin de répondre aux questions suivantes :

-   Les APs améliorent-elles les conditions de vie des ménages? (**impact positif ou négatif)**

-   Le rapprochement de Bepako, de Madiromiongana avec le Parc National d'Ankarafantsiaka a-t-il un impact sur les conditions de vie des ménages?

-   En quoi la création du lac Alaotra en tant que Nouvelle Aire Protégée influence-t-elle les conditions de vie des ménages, qu'ils soient proches ou éloignés?

Dans le cas de Marovoay, l'intervention porte sur l'extension du Parc National d'Ankarafantsika en 2002. [^05_selection-site-1] Avant 2002, les villages sont tous éloignés des APs (= Villages non traités). Tandis qu'après 2002, certains villages sont devenus proches des APs tandis que d'autres villages demeurent probablement éloignés **(A VERIFIER/PRECISER)**.

[^05_selection-site-1]: Ankarafantsika était une réserve forestière avant 2002 **(?? REF) A CONFIRMER**

Tandis que dans le cas d'Alaotra, l'intervention porte sur la création de la Nouvelle Aire Protégée du Lac Alaotra en 2015. Le Lac Alaotra est à la base de l'existence de quelques 117000 ha de rizières de la région d'Alaotra Mangoro qui est le premier grenier à riz de Madagascar [@meemf2015] .

Les villages sont éloignés des APs s'ils sont à plus de 10km **(A CONFIRMER + REF si possible**).

Au préalabe, le travail sur la sélection des sites consistent à confirmer la faisabilité de Marovoay et d' Alaotra en :

1.  Etudiant l'évolution des villages dans les ORs pour toutes les années disponibles,

2.  Comparant la moyenne de niveau de vie des villages proches des APs avec celle des villages éloignés des APs,

3.  Comparant la moyenne de niveau de vie des villages avant l'intervention avec celle après l'intervention.

***Remarques :***

-   Intervention =Traitement (cf. contrôle synthétique)

-   [Indicateurs de niveau de vie des ménages retenus]{.underline} : Revenu, Crédit, Dépense

# Sélection des sites de l'OR de Marovoay

Il est question de tester la similitude entre les villages pour pouvoir sélectionner les sites.

## Traitement des données

### Chargement et fusion des jeux de données

Il s'agit de :

1.  **Fusionner** les tables avec les variables pertinentes pour l'étude,

2.  **Traiter les valeurs manquantes** : Rerchercher les valeurs manquantes et procéder à leur traitement.

*Exemple :* Résorber les 'NA' dans ADM4_clean et retrouver les fkt manquants (Utilisation code GPS en ligne, ou voir INSTAT)

Nous allons charger les données ayant les identifiants ménages, les révenus et les localités au niveau de fokontany et commune avant de les assembler en une seule base ayant pour clé l'identifiant des ménages, le code OR, le fkt et la commune.

```{r}
library(dplyr)
library(haven)

#Load datasets
res_deb2012 <- read_dta("data/ROS_MDG_microdata/2012/res_deb.dta") %>% 
  select(year,j0,j4,j42,j5) %>% 
 #select(year,j0,obs,j41,j42,j4_code,j5)%>%
  mutate(j0 = as.character(j0)) # On ajoute cette ligne pour convertir en chr
unique(res_deb2012$obs) #pour afficher les valeurs uniques de la variable obs
sapply(res_deb2012, class)


cor_table <- readr::read_rds("output/correspondence_table4.rds") %>% 
  select(j4, j42, j0, ADM3_PCODE, ADM3_EN, ADM4_PCODE, ADM4_clean)


# Merge houselhold and locality data
menage_local <- left_join(res_deb2012, cor_table, by = c("j4", "j42", "j0"))

#Merge recent datasets with income
merge_income2012 <- left_join(menage_local, total_income_2012, by = "j5")
sum(!is.na(merge_income2012$ADM4_PCODE))

observatory_names <- readxl::read_excel("data/observatory_names.xlsx")

merge_income2012 %>% 
  group_by(j0) %>% 
  summarise(adm4_NA = sum(is.na(ADM4_PCODE)),  
            nb_men = n())

merge_income2012_Alaotra <- filter(merge_income2012, j0 == "21")
merge_income2012_Alaotra <- merge_income2012 %>%
  filter(j0 == "21")
```

### Statistiques descriptives des ménages

Il s'agit de déterminer le :

-   Nombre d'observations année par année par rapport aux sites ou par fokontany,

-   Nombre de ménages par entité géographique,

puis, de faire une agregation de ces résultats en utilisant la moyenne par entité géographique par exemple.

#### Statistiques descriptives des ménages avant 2002

-   Il s'agit de déterminer le :

    -   Nombre d'observations année par année par rapport aux sites ou par fokontany,

    -   Nombre de ménages par entité géographique avant 2002,

    puis, de faire une agregation de ces résultats en utilisant la moyenne par entité géographique par exemple.

#### Statistiques descriptives des ménages après 2002

-   Il s'agit de déterminer le :

    -   Nombre d'observations année par année par rapport aux sites ou par fokontany,

    -   Nombre de ménages par entité géographique après 2002,

    puis, de faire une agregation de ces résultats en utilisant la moyenne par entité géographique par exemple.

## Moyenne de niveau de vie des villages proches de l'AP VS villages éloignés

### Statistiques sur les revenus des ménages

Il s'agit de calculer la moyenne $\alpha$ des revenus par fokontany puis procéder à leur comparaison.

#### Calcul des revenus des ménages

D'abord, nous allons calculer les revenus annuels des ménages entre 2011 et 2015, **et après nous allons étendre ce calcul sur les autres années**.

```{r}
# Compute expenses --------------------------------------------------------

# Cette collection de fonctions sert à calculer les revenus agrégés 
# à partir des données OR pour les années 2011 à 2015

# Libraries 
library(tidyverse)
library(haven)


# Process incomes from main activities

process_revppal <- function(path = "data/ROS_MDG_microdata/", year) {
  if(year > 2011) {
    read_dta(paste0(path, year, "/res_m_a.dta")) %>%
      mutate(across(c(a3b, a3c, a3e, a3f), ~ replace_na(.x, 0))) %>%
      mutate(revppal = ((a3c * a3b * 1000) + (a3e * a3f * 1000))) %>%
      group_by(j5, year) %>%
      summarise(revppal = sum(revppal, na.rm = TRUE))
  } else {
    read_dta(paste0(path, year, "/res_m_a.dta")) %>%
      mutate(across(c(a3b, a3c), ~ replace_na(.x, 0))) %>%
      mutate(revppal = a3c * a3b * 1000) %>%
      group_by(j5, year) %>%
      summarise(revppal = sum(revppal, na.rm = TRUE))
  }
}

# Process incomes from secondary activities
process_revsec <- function(path = "data/ROS_MDG_microdata/", year) {
  if (year > 2011) {
    read_dta(paste0(path, year, "/res_as.dta")) %>%
      mutate(across(c(as4, as3, as4a, as3a), ~ replace_na(.x, 0))) %>%
      mutate(revsec = (as3 * as4) + (as4a * as3a)) %>%
      group_by(j5, year) %>%
      summarise(revsec = sum(revsec, na.rm = TRUE))
  } else {
    read_dta(paste0(path, year, "/res_as.dta")) %>%
      mutate(across(c(as4, as3), ~ replace_na(.x, 0))) %>%
      mutate(revsec = as3 * as4) %>%
      group_by(j5, year) %>%
      summarise(revsec = sum(revsec, na.rm = TRUE))
  }
  
}

# Process incomes from other sources
process_rha <- function(path = "data/ROS_MDG_microdata/", year) {
  read_dta(paste0(path, year, "/res_rha.dta")) %>%
    mutate(rha2 = replace_na(rha2, 0)) %>%
    select(-rha1) %>%
    rename(autre_rev = rha2) %>%
    group_by(j5, year) %>%
    summarise(autre_rev = sum(autre_rev, na.rm = TRUE))
}

process_reven_exp <- function(path = "data/ROS_MDG_microdata/", year) {
  # Load the household to observatory mapping
  household_to_obs <- read_dta(paste0(path, year, "/res_deb.dta")) %>%
    select(j5, j0) %>%
    rename(obs = j0)
  
  # prod_riz
  prod_riz <- read_dta(paste0(path, year, "/res_r.dta")) %>%
  mutate(
    prod_riz = case_when(
      year == 2001 ~ r23a1 + r23a2 + r23b1 + r23b2,  
      year %in% c(1995, 2009, 2010, 2011, 2012, 2013, 2014, 2015) ~ r23,  
      TRUE ~ r23a + r23b   )
    ) %>%
  group_by(j5, year) %>%  
  summarise(prod_riz = sum(prod_riz, na.rm = TRUE),  .groups = "drop"  ) %>%
  left_join(household_to_obs, by = "j5")
  
  # px_paddy_obs
  px_paddy_obs <- read_dta(paste0(path, year, "/res_dc21.dta")) %>%
    left_join(household_to_obs, by = "j5") %>%
    group_by(obs, year) %>%
    summarise(dc22 = sum(dc22, na.rm = TRUE), dc25 = sum(dc25, na.rm = TRUE), .groups = "drop") %>%
    mutate(pxpaddy_obs = dc25 / dc22) %>%
    select(obs, year, pxpaddy_obs)
  
  # prod_riz_val
  prod_riz_val <- prod_riz %>%
    left_join(px_paddy_obs, by = c("obs", "year")) %>%
    mutate(prod_riz_val = prod_riz * pxpaddy_obs) %>%
    select(j5, year, prod_riz_val)
  
  # rente_riz
  recmetloc <- read_dta(paste0(path, year, "/res_r.dta")) %>%
    mutate(recmetloc = r6 * (r4 == 5 | r4 == 6)) %>%
    group_by(j5, year) %>%
    summarise(recmetloc = sum(recmetloc, na.rm = TRUE), .groups = "drop") %>%
    left_join(household_to_obs, by = "j5") %>%
    left_join(px_paddy_obs, by = c("obs", "year")) %>%
    mutate(rente_riz1 = recmetloc * pxpaddy_obs) %>%
    select(j5, year, rente_riz1)
  
  rente_riz2 <- read_dta(paste0(path, year, "/res_r.dta")) %>%
    mutate(rente_riz2 = r7 * (r4 == 5 | r4 == 6)) %>%
    group_by(j5, year) %>%
    summarise(rente_riz2 = sum(rente_riz2, na.rm = TRUE), .groups = "drop")
  
  rente_riz <- recmetloc %>%
    left_join(rente_riz2, by = c("j5", "year")) %>%
    mutate(rente_riz = coalesce(rente_riz1, 0) + coalesce(rente_riz2, 0)) %>%
    select(j5, year, rente_riz)
  
  # rev_riz
  file_mo <- ifelse(year %in% c(2013, 2014), "/res_mo.dta", "/res_mo1.dta")
  coutmori <- read_dta(paste0(path, year, file_mo)) %>%
    mutate(across(c(mo11b, mo11c, mo11d, mo11e, mo51a, mo51b, mo12, mo51c, mo23), ~ replace_na(.x, 0))) %>%
    mutate(salarie = (mo11b * mo11d) + (mo11b * mo51a) + (mo11c * mo11e) + (mo11c * mo51b),
           tache = mo12 + mo51c,
           entraide = mo23,
           coutmori = salarie + tache + entraide) %>%
    group_by(j5, year) %>%
    summarise(coutmori = sum(coutmori, na.rm = TRUE), .groups = "drop")
  
  coutint <- read_dta(paste0(path, year, "/res_ita.dta")) %>%
    group_by(j5, year) %>%
    summarise(coutint = sum(ita2, na.rm = TRUE), .groups = "drop")
  
  coutmetloc1 <- read_dta(paste0(path, year, "/res_r.dta")) %>%
    mutate(rimetloc = r6 * (r4 == 2 | r4 == 3)) %>%
    group_by(j5, year) %>%
    summarise(rimetloc = sum(rimetloc, na.rm = TRUE), .groups = "drop") %>%
    left_join(household_to_obs, by = "j5") %>%
    left_join(px_paddy_obs, by = c("obs", "year")) %>%
    mutate(coutmetloc1 = rimetloc * pxpaddy_obs) %>%
    select(j5, year, coutmetloc1)
  
  coutmetloc2 <- read_dta(paste0(path, year, "/res_r.dta")) %>%
    mutate(coutmetloc2 = r7 * (r4 == 2 | r4 == 3)) %>%
    group_by(j5, year) %>%
    summarise(coutmetloc2 = sum(coutmetloc2, na.rm = TRUE), .groups = "drop")
  
  coutmetloc <- coutmetloc1 %>%
    left_join(coutmetloc2, by = c("j5", "year")) %>%
    mutate(coutmetloc = coalesce(coutmetloc1, 0) + coalesce(coutmetloc2, 0)) %>%
    select(j5, year, coutmetloc)
  
  rev_riz <- prod_riz_val %>%
    left_join(coutmori, by = c("j5", "year")) %>%
    left_join(coutint, by = c("j5", "year")) %>%
    left_join(coutmetloc, by = c("j5", "year")) %>%
    mutate(recette_riz = prod_riz_val,
           charge_riz = coutmori + coutint + coutmetloc,
           rev_riz = recette_riz - charge_riz) %>%
    select(j5, year, rev_riz)
  
  list(prod_riz_val = prod_riz_val, rente_riz = rente_riz, rev_riz = rev_riz)
}

# Combining income components
compute_total_income <- function(path = "data/ROS_MDG_microdata/", year) {
  revppal <- process_revppal(path, year)
  revsec <- process_revsec(path, year)
  autre_rev <- process_rha(path, year)
  rev_exp <- process_reven_exp(path, year)
  
  income_data <- revppal %>%
    left_join(revsec, by = c("j5", "year")) %>%
    left_join(autre_rev, by = c("j5", "year")) %>%
    left_join(rev_exp$prod_riz_val, by = c("j5", "year")) %>%
    left_join(rev_exp$rente_riz, by = c("j5", "year")) %>%
    left_join(rev_exp$rev_riz, by = c("j5", "year")) %>%
    mutate(revcou = coalesce(revppal, 0) + coalesce(revsec, 0) + coalesce(rev_riz, 0),
           revexcept = coalesce(rente_riz, 0) + coalesce(autre_rev, 0),
           revtot = revcou + revexcept) %>%
    select(j5, year, revtot)
  
  return(income_data)
}

total_income_2015 <- compute_total_income(year = 2015) 
# total_income_2014 <- compute_total_income(year = 2014) 
# total_income_2013 <- compute_total_income(year = 2013) 
# total_income_2012 <- compute_total_income(year = 2012)
# total_income_2011 <- compute_total_income(year = 2011)

# List of years for which to calculate the total income
years <- 1995:2015

# Apply compute_total_income to each year and store the results in a list
total_income_list <- map(years, ~ compute_total_income(year = .x))

# Name the elements of the list with the corresponding years
names(total_income_list) <- paste0("total_income_", years)

# If necessary, convert the list into a tibble or another structure
# Example: Combine all years into a single tibble
total_income_combined <- bind_rows(total_income_list, .id = "source")
# If you want to combine all the calculated data into a single table, use bind_rows() with the .id option to add a column indicating the source (e.g., the year).

# To access the data for 2013
total_income_2013 <- total_income_list[["total_income_2013"]]
# To display all the combined data in total_income_combined
print(total_income_combined)
```

```{r}

```

#### Moyenne des revenus par commune et par village

Nous allons donner les résumés des données affichant la moyenne des revenus par commune et par village pour l'année 2012.

```{r}
# résumé des moyennes des revenus par commune et par village (avec les variables initiales)
summary_rev2012 <- (merge_income2012 %>%
                      group_by(j42, j4) %>%
                      summarize(moy_rev2012=mean(revtot))) # Pas de valeurs manquantes dans les résultats

# résumé des moyennes des revenus par commune et par village (avec les variables corrigées)
summary_rev2012_bis <- (merge_income2012 %>%
                          group_by(ADM3_EN, ADM4_clean) %>%
                          summarize(moy_rev2012=mean(revtot))) # Existence de plusieurs valeurs manquantes dans les variables communes et village


```

### Statistiques sur les crédits

A vérifier si c'est pertinent

### Statistiques sur les dépenses des ménages

A vérifier la pertinence ou pas

# Sélection des sites de l'OR Alaotra

# Références bibliographiques
