---
title: "Validité du pool de donneurs"
subtitle: "Audit spatial des observatoires de contrôle"
---

```{r}
#| label: setup
source("R/load_data.R")
source("R/gsynth_helpers.R")
library(ggrepel)

# Observatory code-name lookup (including Antsohihy which is not in obs_locations)
obs_code_names <- tibble(
  OBS_CODE = c(2L, 3L, 12L, 13L, 15L, 16L, 21L, 23L, 24L, 25L, 41L),
  obs_label = c(
    "Antsirabe (02)",
    "Marovoay (03)",
    "Antsohihy (12)",
    "Tsiroanomandidy (13)",
    "Farafangana (15)",
    "Ambovombe (16)",
    "Alaotra (21)",
    "Toliara Nord (23)",
    "Fénérive Est (24)",
    "Mahanoro (25)",
    "Itasy (41)"
  )
)

DONOR_OBS_CODES <- as.integer(ALL_DONOR_OBS)
TREATED_CODES <- c(3L, 21L)
ALL_STUDY_CODES <- c(TREATED_CODES, DONOR_OBS_CODES)
```

```{r}
#| label: compute-proximity
# --- Proximity computation chain ---
# Project to metric CRS (UTM 38S) for distance computation
study_communes <- obs_communes |>
  filter(OBS_CODE %in% ALL_STUDY_CODES) |>
  st_make_valid()

obs_proj <- study_communes |> st_transform(32738)
dyn_proj <- dyn_study |> st_transform(32738)
obs_centroids <- st_centroid(obs_proj)

# Full distance matrix (commune × PA), in km
dist_mat <- st_distance(obs_centroids, dyn_proj) |>
  units::set_units("km") |>
  units::drop_units()

# Build attribute lookups
obs_attr <- study_communes |>
  st_drop_geometry() |>
  select(OBS_CODE, OBS_NAME, ADM3_EN) |>
  mutate(row_idx = row_number())

pa_attr <- dyn_study |>
  st_drop_geometry() |>
  select(WDPAID, pa_name = NAME, valid_from) |>
  mutate(col_idx = row_number())

# Long-form proximity: all (commune, PA) pairs within threshold
proximity <- which(dist_mat <= THRESHOLD_KM, arr.ind = TRUE) |>
  as_tibble() |>
  rename(row_idx = row, col_idx = col) |>
  mutate(dist_km = dist_mat[cbind(row_idx, col_idx)]) |>
  left_join(obs_attr, by = "row_idx") |>
  left_join(pa_attr, by = "col_idx") |>
  arrange(OBS_CODE, dist_km) |>
  mutate(
    pre_study = valid_from < STUDY_START_DT,
    within_study = valid_from >= STUDY_START_DT & valid_from <= STUDY_END_DT,
    post_study = valid_from > STUDY_END_DT,
    exposure_type = case_when(
      pre_study ~ "Préexistante (avant 1999)",
      within_study ~ "Nouvelle pendant l'étude (1999–2014)",
      post_study ~ "Post-étude (après 2014)"
    ),
    role = if_else(OBS_CODE %in% DONOR_OBS_CODES, "Pool de donneurs", "Exposé")
  )

# --- Classify donor observatories ---
all_donors_base <- study_communes |>
  st_drop_geometry() |>
  filter(OBS_CODE %in% DONOR_OBS_CODES) |>
  distinct(OBS_CODE, OBS_NAME) |>
  filter(!is.na(OBS_NAME)) |>
  left_join(obs_code_names, by = "OBS_CODE")

contam_summary <- proximity |>
  filter(role == "Pool de donneurs") |>
  summarise(
    any_new_during = any(within_study),
    any_pre_existing = any(pre_study),
    n_pas_within = n_distinct(WDPAID),
    closest_km = min(dist_km),
    nearest_pa = pa_name[which.min(dist_km)],
    nearest_pa_from = valid_from[which.min(dist_km)],
    .by = OBS_CODE
  )

donor_status <- all_donors_base |>
  left_join(contam_summary, by = "OBS_CODE") |>
  mutate(
    any_new_during = replace_na(any_new_during, FALSE),
    any_pre_existing = replace_na(any_pre_existing, FALSE),
    n_pas_within = replace_na(n_pas_within, 0L),
    exposure_status = case_when(
      any_new_during ~ "Aussi exposé",
      any_pre_existing ~ "Exposition préexistante (constante)",
      TRUE ~ "Propre"
    )
  ) |>
  arrange(exposure_status, OBS_CODE)
```

L'estimateur du contrôle synthétique généralisé requiert que les **unités du pool de donneurs ne soient jamais exposées** à l'intervention de conservation d'intérêt. Dans cette étude, les neuf observatoires donneurs utilisés dans l'analyse principale ([Chapitre 4](04_results.qmd)) ne devraient pas eux-mêmes être adjacents à des aires protégées ayant fait l'objet d'une application active pendant la période d'étude 1999–2014. Cette hypothèse est plausible par construction — les observatoires SOR ont été choisis pour le suivi agricole, non pour leur proximité aux AP — mais n'a jamais été vérifiée systématiquement. Cette annexe fournit un audit spatial.


# Insuffisance des limites statiques des AP {#sec-b-static}

Les bases de données standard des AP — notamment le WDPA actuel et la base Vahatra — enregistrent la **limite et désignation les plus récentes** de chaque aire protégée. Elles ne rendent pas compte de :

1. **Modifications des limites** : de nombreuses AP malgaches ont été significativement étendues ou réorganisées entre 1999 et 2015.
2. **Décrets de protection provisoires** : l'expansion SAPM post-2003 a créé des AP d'abord via des décrets provisoires avant la désignation formelle.
3. **Précision des dates** : de nombreuses AP dans le WDPA statique portent des valeurs `STATUS_YR` incorrectes ou manquantes.


# Construction du WDPA dynamique {#sec-b-wdpa}

Nous utilisons le **WDPA dynamique pour Madagascar** (`dynamic_wdpa.rds`), une base de données temporellement explicite qui corrige et étend le WDPA standard avec des états historiques dérivés de textes juridiques, de plusieurs jeux de données institutionnels et de dates de décrets géoréférencées. Chaque enregistrement porte une plage de dates de validité (valid-from / valid-to), permettant de reconstruire quelles limites d'AP étaient légalement en vigueur à tout moment.

```{r}
#| label: fig-wdpa-timeline
#| fig-cap: "Chronologie des dates d'activation des AP par observatoire. Période d'étude (1999–2014) en ombré."
#| fig-height: 7
#| fig-width: 11
timeline_data <- proximity |>
  slice_min(dist_km, by = c(OBS_CODE, WDPAID)) |>
  left_join(obs_code_names, by = "OBS_CODE") |>
  mutate(
    panel_role = case_when(
      OBS_CODE %in% TREATED_CODES ~ "Exposé",
      exposure_type ==
        "Nouvelle pendant l'étude (1999–2014)" ~ "Donneur aussi exposé",
      exposure_type == "Préexistante (avant 1999)" ~ "Donneur préexistant",
      TRUE ~ "Donneur propre"
    ),
    panel_role = factor(
      panel_role,
      levels = c(
        "Exposé",
        "Donneur aussi exposé",
        "Donneur préexistant",
        "Donneur propre"
      )
    )
  ) |>
  filter(!is.na(valid_from))

role_rank <- c(
  "Exposé" = 1,
  "Donneur aussi exposé" = 2,
  "Donneur préexistant" = 3,
  "Donneur propre" = 4
)
obs_order <- timeline_data |>
  mutate(rrank = role_rank[as.character(panel_role)]) |>
  slice_min(rrank, n = 1, with_ties = FALSE, by = obs_label) |>
  arrange(rrank, desc(obs_label)) |>
  pull(obs_label) |>
  unique()

timeline_data <- timeline_data |>
  mutate(obs_label = factor(obs_label, levels = obs_order))

role_cols <- c(
  "Exposé" = "#D32F2F",
  "Donneur aussi exposé" = "#E65100",
  "Donneur préexistant" = "#F9A825",
  "Donneur propre" = "#388E3C"
)

ggplot(timeline_data, aes(x = valid_from, y = obs_label, colour = panel_role)) +
  annotate(
    "rect",
    xmin = STUDY_START_DT,
    xmax = STUDY_END_DT,
    ymin = -Inf,
    ymax = Inf,
    fill = "#E3F2FD",
    alpha = 0.5
  ) +
  geom_vline(
    xintercept = c(STUDY_START_DT, STUDY_END_DT),
    linetype = "dashed",
    colour = "grey50",
    linewidth = 0.4
  ) +
  geom_point(aes(size = 1 / (dist_km + 0.5)), alpha = 0.85, shape = 16) +
  geom_label_repel(
    aes(label = pa_name),
    size = 2.3,
    box.padding = 0.35,
    max.overlaps = 15,
    show.legend = FALSE,
    segment.alpha = 0.5
  ) +
  scale_colour_manual(values = role_cols, name = "Rôle de l'observatoire") +
  scale_size_continuous(guide = "none") +
  scale_x_date(
    date_breaks = "5 years",
    date_labels = "%Y",
    limits = as.Date(c("1955-01-01", "2016-01-01"))
  ) +
  labs(
    x = "Année d'entrée en vigueur de l'AP (WDPA dynamique)",
    y = NULL,
    title = "Dates d'activation des AP par rapport à la période d'étude",
    subtitle = "Points taille inversement proportionnelle à la distance ; zone ombrée = période d'étude (1999–2014)"
  ) +
  theme_minimal(base_size = 11) +
  theme(legend.position = "bottom", panel.grid.minor = element_blank())
```


# Analyse de proximité {#sec-b-proximity}

## Méthode

Les localisations des observatoires sont représentées par les centroïdes des polygones communaux de `Observatories_ROS_communes_COD_v4.gpkg`. Le WDPA dynamique est filtré sur les limites extérieures actives pendant 1999–2014, puis uni par WDPAID. Les deux couches sont projetées en UTM 38S pour le calcul des distances.

Pour chaque paire (centroïde de commune, limite d'AP), nous calculons la distance centroïde-limite en km. Toutes les paires à moins de **{{< var threshold_km >}} km** sont retenues et classées selon le timing d'exposition :

- **Préexistante** : AP active avant 1999 avec des limites inchangées tout au long.
- **Nouvelle pendant l'étude** : AP entrée en vigueur entre 1999 et 2014.
- **Post-étude** : AP créée après 2014.

```{r}
#| label: tbl-proximity
#| tbl-cap: "Toutes les paires observatoire–AP dans un rayon de 20 km, colorées par type d'exposition."
proximity |>
  slice_min(dist_km, by = c(OBS_CODE, WDPAID)) |>
  left_join(obs_code_names, by = "OBS_CODE") |>
  mutate(
    panel_role = if_else(
      OBS_CODE %in% TREATED_CODES,
      "Exposé",
      "Pool de donneurs"
    )
  ) |>
  select(
    `Observatoire` = obs_label,
    `Rôle` = panel_role,
    `Commune la plus proche` = ADM3_EN,
    `Dist. (km)` = dist_km,
    `Nom de l'AP` = pa_name,
    `Active depuis` = valid_from,
    `Type d'exposition` = exposure_type
  ) |>
  mutate(`Dist. (km)` = round(`Dist. (km)`, 1)) |>
  gt() |>
  tab_header(
    title = md("**Proximité observatoire–AP**"),
    subtitle = md(paste0(
      "Toutes les paires dans **",
      THRESHOLD_KM,
      " km** · WDPA dynamique (fenêtre 1999–2014)"
    ))
  ) |>
  tab_style(
    style = cell_fill(color = "#FFCDD2"),
    locations = cells_body(
      rows = `Type d'exposition` == "Nouvelle pendant l'étude (1999–2014)"
    )
  ) |>
  tab_style(
    style = cell_fill(color = "#FFF9C4"),
    locations = cells_body(
      rows = `Type d'exposition` == "Préexistante (avant 1999)"
    )
  ) |>
  tab_style(
    style = cell_fill(color = "#F5F5F5"),
    locations = cells_body(
      rows = `Type d'exposition` == "Post-étude (après 2014)"
    )
  ) |>
  tab_style(
    style = list(cell_text(weight = "bold")),
    locations = cells_body(rows = `Rôle` == "Exposé")
  ) |>
  fmt_date(columns = `Active depuis`, date_style = "yMd")
```


# Résultats {#sec-b-results}

## Classification de l'exposition

Les neuf observatoires donneurs se répartissent en trois catégories :

**Propres** (aucune AP dans un rayon de 20 km pendant la période d'étude, ou enquête terminée avant la création de l'AP) :

- Antsirabe (02)
- Antsohihy (12) — à 0,3 km du Corridor forestier Bongolava (UICN V, 15 septembre 2006), mais l'enquête ne couvre que 1999--2004 et **se termine avant la création de l'AP**. Toutes les données d'Antsohihy sont pré-traitement ; le risque de contamination est sans objet.
- Tsiroanomandidy (13)
- Ambovombe (16)
- Mahanoro (25)
- Itasy (41)

**Aussi exposés** (nouvelle AP dans un rayon de 20 km pendant la période d'étude, avec données post-traitement) :
- **Farafangana (15)** — à 14 km du Corridor Forestier Ambositra-Vondrozo (UICN V, 15 septembre 2006), et avec une exposition préexistante à Manombo SR (UICN IV, 1962). L'exposition préexistante est absorbée par l'effet fixe d'unité ; le décret CFAV de 2006 représente une nouvelle exposition.
- **Toliara Nord (23)** — à 1,4 km de Ranobe PK 32 (décembre 2008), 12 km d'Amoron'i Onilahy (janvier 2007) et 16 km du PN des Mikea (avril 2007). Le cas le plus problématique : une cascade de trois AP à partir de janvier 2007.
- **Fénérive Est (24)** — à 6 km de la Réserve de Tampolo (UICN IV, août 2007). Petite réserve à faible intensité d'application, mais la proximité est claire.

```{r}
#| label: tbl-donor-status
#| tbl-cap: "Résumé du statut d'exposition des AP du pool de donneurs."
donor_status |>
  mutate(
    `AP la plus proche (km)` = if_else(
      n_pas_within > 0,
      round(closest_km, 1),
      NA_real_
    ),
    `AP la plus proche` = if_else(n_pas_within > 0, nearest_pa, "—"),
    `AP active depuis` = if_else(n_pas_within > 0, nearest_pa_from, NA_Date_)
  ) |>
  select(
    Observatoire = obs_label,
    `Statut d'exposition AP` = exposure_status,
    `# AP dans 20 km` = n_pas_within,
    `AP la plus proche (km)`,
    `AP la plus proche`,
    `AP active depuis`
  ) |>
  gt() |>
  tab_header(
    title = md("**Pool de donneurs : statut d'exposition aux AP**"),
    subtitle = "Basé sur un seuil de 20 km et les états temporels du WDPA dynamique"
  ) |>
  tab_style(
    style = cell_fill(color = "#FFCDD2"),
    locations = cells_body(rows = `Statut d'exposition AP` == "Aussi exposé")
  ) |>
  tab_style(
    style = cell_fill(color = "#FFF9C4"),
    locations = cells_body(
      rows = `Statut d'exposition AP` == "Exposition préexistante (constante)"
    )
  ) |>
  tab_style(
    style = cell_fill(color = "#E8F5E9"),
    locations = cells_body(rows = `Statut d'exposition AP` == "Propre")
  ) |>
  fmt_date(
    columns = `AP active depuis`,
    date_style = "yMd",
    rows = !is.na(`AP active depuis`)
  )
```

```{r}
#| label: fig-map-exposure
#| fig-cap: "Carte des communes d'observatoires colorées par statut d'exposition. Polygones AP voisins montrés."
#| fig-height: 10
#| fig-width: 8
# PA polygons that appear in proximity table
pa_wdpaid_show <- proximity |> pull(WDPAID) |> unique()
pa_display <- dyn_study |>
  filter(WDPAID %in% pa_wdpaid_show) |>
  left_join(
    proximity |>
      distinct(WDPAID, exposure_type) |>
      slice_min(
        order_by = match(
          exposure_type,
          c(
            "Nouvelle pendant l'étude (1999–2014)",
            "Préexistante (avant 1999)",
            "Post-étude (après 2014)"
          )
        ),
        n = 1,
        by = WDPAID
      ),
    by = "WDPAID"
  )

# Observatory communes coloured by worst exposure
obs_display <- study_communes |>
  left_join(
    proximity |>
      summarise(
        worst_exposure = if (any(within_study)) {
          "Nouvelle pendant l'étude (1999–2014)"
        } else if (any(pre_study)) {
          "Préexistante (avant 1999)"
        } else {
          "Propre (pas d'AP à proximité)"
        },
        .by = OBS_CODE
      ),
    by = "OBS_CODE"
  ) |>
  mutate(
    worst_exposure = replace_na(worst_exposure, "Propre (pas d'AP à proximité)")
  )

exp_pal <- c(
  "Nouvelle pendant l'étude (1999–2014)" = "#EF9A9A",
  "Préexistante (avant 1999)" = "#FFF59D",
  "Propre (pas d'AP à proximité)" = "#C8E6C9",
  "Post-étude (après 2014)" = "#F5F5F5"
)

ggplot() +
  geom_sf(
    data = madagascar,
    fill = "grey97",
    colour = "grey80",
    linewidth = 0.2
  ) +
  geom_sf(
    data = pa_display,
    aes(fill = exposure_type),
    colour = NA,
    alpha = 0.35
  ) +
  geom_sf(
    data = pa_display,
    aes(colour = exposure_type),
    fill = NA,
    linewidth = 0.5
  ) +
  geom_sf(
    data = obs_display,
    aes(fill = worst_exposure),
    colour = "grey30",
    linewidth = 0.25,
    alpha = 0.8
  ) +
  geom_sf_label(
    data = obs_display |>
      group_by(OBS_CODE) |>
      summarise(.groups = "drop") |>
      left_join(obs_code_names, by = "OBS_CODE") |>
      st_centroid(),
    aes(label = obs_label),
    size = 2.2,
    label.padding = unit(0.12, "lines"),
    label.size = 0.15,
    fill = "white",
    alpha = 0.85
  ) +
  scale_fill_manual(
    values = exp_pal,
    name = "Type d'exposition",
    aesthetics = c("fill", "colour")
  ) +
  guides(colour = "none") +
  labs(
    title = "Statut d'exposition des observatoires aux AP",
    subtitle = "Remplissage commune = exposition la plus sévère pendant 1999–2014"
  ) +
  theme_void(base_size = 10) +
  theme(legend.position = "bottom", plot.title = element_text(face = "bold"))
```

## Profils d'exposition détaillés

```{r}
#| label: fig-exposure-detail
#| fig-cap: "Distance aux AP pour chaque observatoire donneur aussi exposé."
#| fig-height: 6
#| fig-width: 11
exposed_codes <- donor_status |>
  filter(exposure_status == "Aussi exposé") |>
  pull(OBS_CODE)

detail_data <- proximity |>
  filter(OBS_CODE %in% exposed_codes) |>
  left_join(obs_code_names, by = "OBS_CODE") |>
  mutate(
    pa_label = paste0(
      pa_name,
      "
(",
      format(valid_from, "%Y"),
      ")"
    )
  ) |>
  slice_min(dist_km, by = c(OBS_CODE, WDPAID))

ggplot(detail_data, aes(x = pa_label, y = dist_km, colour = exposure_type)) +
  geom_hline(
    yintercept = THRESHOLD_KM,
    linetype = "dashed",
    colour = "grey40",
    linewidth = 0.4
  ) +
  geom_segment(aes(xend = pa_label, yend = 0), linewidth = 0.7, alpha = 0.5) +
  geom_point(size = 3) +
  facet_wrap(~obs_label, scales = "free_x", nrow = 1) +
  scale_colour_manual(
    values = c(
      "Nouvelle pendant l'étude (1999–2014)" = "#D32F2F",
      "Préexistante (avant 1999)" = "#F9A825",
      "Post-étude (après 2014)" = "grey60"
    ),
    name = "Type d'exposition AP"
  ) +
  annotate(
    "text",
    x = -Inf,
    y = THRESHOLD_KM + 0.8,
    label = paste0(THRESHOLD_KM, " km seuil"),
    hjust = -0.05,
    size = 3,
    colour = "grey40"
  ) +
  labs(
    x = NULL,
    y = "Distance à la limite de l'AP (km)",
    title = "Proximité aux AP : observatoires donneurs aussi exposés"
  ) +
  theme_minimal(base_size = 11) +
  theme(
    axis.text.x = element_text(angle = 35, hjust = 1, size = 8),
    legend.position = "bottom",
    strip.text = element_text(face = "bold")
  )
```


# Implications {#sec-b-implications}

## Pour l'analyse principale

L'audit de contamination a deux conséquences :

1. **Pool de donneurs restreint** : en retirant les trois observatoires aussi exposés (Farafangana, Toliara Nord, Fénérive Est), il reste six donneurs propres (Antsirabe, Antsohihy, Tsiroanomandidy, Ambovombe, Mahanoro, Itasy). Antsohihy est inclus car son enquête précède le corridor de Bongolava (2006), ne fournissant que des observations pré-traitement. Les estimations gsynth pour Marovoay et Alaotra doivent être ré-estimées avec ce pool restreint comme test de robustesse.

2. **Validité pré-traitement préservée pour Marovoay** : le début de l'exposition (2003) précède tous les événements secondaires d'AP (le plus tôt : 2006). Les tests d'équilibre pré-traitement (ATT placebo avant 2003) ne sont pas affectés par l'exposition post-2006 des donneurs.

## Pour l'analyse étendue

Les trois donneurs aussi exposés (Farafangana, Toliara Nord et Fénérive Est) deviennent des **unités exposées** dans l'analyse étendue ([Chapitre 5](05_extensions.qmd)). Antsohihy est reclassifié en **donneur propre** plutôt qu'en unité aussi exposée : son enquête couvre 1999--2004 et se termine avant l'établissement du corridor de Bongolava (septembre 2006), de sorte qu'il ne contribue qu'à des observations pré-traitement. Comme les autres donneurs propres à panel court (obs 13 se termine en 2005, obs 16 en 2008), gsynth utilise les années disponibles. La reclassification de ces trois donneurs en unités exposées :

- Purifie le pool de donneurs (en supprimant les unités aussi exposées).
- Enrichit l'échantillon exposé (cinq paires observatoire–AP au lieu de deux).
- Permet une comparaison plus large des types de gouvernance de la conservation.

```{r}
#| label: fig-clean-donors
#| fig-cap: "Carte de Madagascar avec les localisations des observatoires colorées par statut : exposé (Ch. 4), nouvellement exposé (Ch. 5), donneur propre."
#| fig-height: 7
#| fig-width: 7
# Antsohihy (12) figure maintenant dans obs_locations (ajouté comme donneur propre)
obs_locs_full <- obs_locations |> st_drop_geometry() |>
  mutate(OBS_CODE = as.integer(code)) |>
  mutate(
    status = case_when(
      OBS_CODE %in% c(3L, 21L) ~ "Exposé (Ch. 4)",
      OBS_CODE %in% c(15L, 23L, 24L) ~ "Nouvellement exposé (Ch. 5)",
      OBS_CODE %in% as.integer(CLEAN_DONOR_OBS) ~ "Donneur propre"
    )
  )

status_pal <- c(
  "Exposé (Ch. 4)" = "#D32F2F",
  "Nouvellement exposé (Ch. 5)" = "#E65100",
  "Donneur propre" = "#388E3C"
)
status_shapes <- c(
  "Exposé (Ch. 4)" = 17,
  "Nouvellement exposé (Ch. 5)" = 18,
  "Donneur propre" = 16
)

ggplot() +
  geom_sf(
    data = madagascar,
    fill = "grey95",
    colour = "grey70",
    linewidth = 0.3
  ) +
  geom_point(
    data = obs_locs_full,
    aes(x = longitude, y = latitude, colour = status, shape = status),
    size = 3.5,
    stroke = 1.1
  ) +
  geom_label_repel(
    data = obs_locs_full,
    aes(x = longitude, y = latitude, label = name, colour = status),
    size = 2.5,
    fontface = "bold",
    box.padding = 0.5,
    min.segment.length = 0,
    show.legend = FALSE,
    max.overlaps = 20
  ) +
  scale_colour_manual(values = status_pal, name = NULL) +
  scale_shape_manual(values = status_shapes, name = NULL) +
  labs(
    title = "Classification du pool de donneurs",
    subtitle = "Vert = donneurs propres · Orange = aussi exposés (→ nouvellement exposés au Ch. 5)"
  ) +
  theme_void(base_size = 11) +
  theme(legend.position = "bottom")
```
