---
title: "Robustesse"
subtitle: "Tests de sensibilité et spécifications alternatives"
---

```{r}
#| label: setup
source("R/load_data.R")
source("R/gsynth_helpers.R")
library(synthdid)
library(did)
```

```{r}
#| label: load-robustness
# Primary specification (cached, clean 6-donor pool)
gs_main_maro <- read_rds("data/paper14_gsynth_maro_oecd.rds")
gs_main_ala <- read_rds("data/paper14_gsynth_ala_oecd.rds")

# Robustness 1: unadjusted log income (no OECD equivalisation)
gs_unadj_maro <- read_rds("data/paper12_gsynth_maro.rds")
gs_unadj_ala <- read_rds("data/paper12_gsynth_ala.rds")

# Robustness 2: income in levels (thousands of Ariary)
gs_lev_maro <- read_rds("data/robustness_gsynth_levels_maro.rds")
gs_lev_ala <- read_rds("data/robustness_gsynth_levels_ala.rds")

# Helper: extract period-by-period ATT path from cached gsynth object
extract_att_path <- function(gs, treat_year) {
  mat <- gs$est_att
  if (is.null(mat)) {
    return(tibble(
      rel_time = integer(),
      att = double(),
      ci_lo = double(),
      ci_hi = double(),
      year = integer()
    ))
  }
  tibble(
    rel_time = as.integer(rownames(mat)),
    att = mat[, "ATT"],
    ci_lo = mat[, "CI.lower"],
    ci_hi = mat[, "CI.upper"]
  ) |>
    mutate(year = rel_time + treat_year)
}

# Helper: extract a single statistic from cached gsynth est_avg
gsynth_stat <- function(gs, what = c("se", "ci_lo", "ci_hi", "pval")) {
  what <- match.arg(what)
  if (is.null(gs$est_avg)) {
    return(NA_real_)
  }
  col <- switch(
    what,
    se = "S.E.",
    ci_lo = "CI.lower",
    ci_hi = "CI.upper",
    pval = "p.value"
  )
  gs$est_avg[1, col]
}
```

Cette annexe présente trois tests de robustesse pour les résultats gsynth principaux ([Chapitre 4](04_results.qmd)). La spécification principale utilise le **log du revenu équivalisé OCDE modifié** (revenu total du ménage divisé par l'échelle d'équivalence, transformé en logarithme, winsorisé aux 1er–99e percentiles). Nous évaluons la sensibilité à (1) l'étape d'équivalisation, (2) la transformation logarithmique, et (3) la méthode d'estimation.


# Revenu logarithmique non ajusté {#sec-c-unadj}

Nous ré-estimons les deux modèles gsynth en utilisant le log du revenu total des ménages (`revtot`) sans aucun ajustement pour la composition du ménage. Cela permet d'isoler si l'étape d'équivalisation OCDE détermine les résultats.

```{r}
#| label: fig-unadj-att
#| fig-cap: "Trajectoires ATT gsynth utilisant le revenu logarithmique non ajusté (sans équivalisation OCDE). Gauche : Ankarafantsika. Droite : Alaotra."
#| fig-height: 5
#| fig-width: 12
att_unadj_m <- extract_att_path(gs_unadj_maro, TREAT_YEAR_MARO)
att_unadj_a <- extract_att_path(gs_unadj_ala, TREAT_YEAR_ALA)

p_unadj_m <- ggplot(att_unadj_m, aes(rel_time, att)) +
  geom_hline(yintercept = 0, colour = "grey60") +
  geom_vline(xintercept = -0.5, linetype = "dashed", colour = "grey40") +
  geom_ribbon(aes(ymin = ci_lo, ymax = ci_hi), fill = "#D32F2F", alpha = 0.15) +
  geom_line(colour = "#D32F2F", linewidth = 0.8) +
  geom_point(colour = "#D32F2F", size = 2) +
  labs(
    x = "Temps relatif",
    y = "ATT (log revenu)",
    title = "Ankarafantsika (non ajusté)"
  ) +
  theme_minimal(base_size = 11)

p_unadj_a <- ggplot(att_unadj_a, aes(rel_time, att)) +
  geom_hline(yintercept = 0, colour = "grey60") +
  geom_vline(xintercept = -0.5, linetype = "dashed", colour = "grey40") +
  geom_ribbon(aes(ymin = ci_lo, ymax = ci_hi), fill = "#1565C0", alpha = 0.15) +
  geom_line(colour = "#1565C0", linewidth = 0.8) +
  geom_point(colour = "#1565C0", size = 2) +
  labs(
    x = "Temps relatif",
    y = "ATT (log revenu)",
    title = "Lac Alaotra (non ajusté)"
  ) +
  theme_minimal(base_size = 11)

p_unadj_m +
  p_unadj_a +
  plot_annotation(
    title = "Revenu logarithmique non ajusté : trajectoires ATT gsynth"
  )
```

L'ATT non ajusté d'Ankarafantsika est légèrement plus grand en magnitude que l'estimation équivalisée OCDE, ce qui est cohérent avec le fait que les ménages exposés de la rive est sont légèrement plus grands en moyenne (les ménages plus grands reçoivent un ajustement OCDE plus faible, atténuant l'écart per capita). Le résultat nul d'Alaotra est inchangé : l'intervalle de confiance couvre zéro quelle que soit l'équivalisation.


# Revenu en niveaux {#sec-c-levels}

Nous ré-estimons les deux modèles en utilisant le revenu en niveaux (milliers d'Ariary malgaches, winsorisé au 99e percentile). Cette spécification évite la transformation logarithmique, qui compresse les valeurs élevées et est plus sensible aux valeurs aberrantes dans la queue inférieure.

```{r}
#| label: tbl-income-scale
#| tbl-cap: "Statistiques descriptives du revenu winsorisé (milliers d'Ariary) par groupe."
panel_desc <- household_consolidated |>
  filter(
    obs %in% c("03", "21", ALL_DONOR_OBS),
    year %in% STUDY_START:STUDY_END,
    !(obs == "03" & year == 2005)
  ) |>
  mk_income_ext() |>
  mutate(
    revtot_w = pmin(revtot, quantile(revtot, 0.99, na.rm = TRUE)),
    revtot_w_k = revtot_w / 1000,
    group = case_when(
      site_id %in% c("031", "032") ~ "Marovoay est (exposé)",
      site_id %in% c("033", "034") ~ "Marovoay ouest (témoin)",
      obs == "21" ~ "Lac Alaotra",
      TRUE ~ "Pool de donneurs"
    )
  )

panel_desc |>
  summarise(
    `Moyenne (k Ar)` = round(mean(revtot_w_k, na.rm = TRUE), 1),
    Médiane = round(median(revtot_w_k, na.rm = TRUE), 1),
    ÉT = round(sd(revtot_w_k, na.rm = TRUE), 1),
    `N (mén.-années)` = n(),
    .by = group
  ) |>
  arrange(match(
    group,
    c(
      "Marovoay est (exposé)",
      "Marovoay ouest (témoin)",
      "Lac Alaotra",
      "Pool de donneurs"
    )
  )) |>
  gt() |>
  tab_header(
    title = "Revenu en niveaux : statistiques descriptives",
    subtitle = "Revenu total winsorisé (milliers d'Ariary, plafond 99e percentile)"
  ) |>
  fmt_number(columns = c(`Moyenne (k Ar)`, Médiane, ÉT), decimals = 1) |>
  fmt_number(columns = `N (mén.-années)`, decimals = 0, use_seps = TRUE)
```

```{r}
#| label: fig-levels-att
#| fig-cap: "Trajectoires ATT gsynth utilisant le revenu en niveaux (milliers d'Ariary). Gauche : Ankarafantsika. Droite : Alaotra."
#| fig-height: 5
#| fig-width: 12
att_lev_m <- extract_att_path(gs_lev_maro, TREAT_YEAR_MARO)
att_lev_a <- extract_att_path(gs_lev_ala, TREAT_YEAR_ALA)

p_lev_m <- ggplot(att_lev_m, aes(rel_time, att)) +
  geom_hline(yintercept = 0, colour = "grey60") +
  geom_vline(xintercept = -0.5, linetype = "dashed", colour = "grey40") +
  geom_ribbon(aes(ymin = ci_lo, ymax = ci_hi), fill = "#D32F2F", alpha = 0.15) +
  geom_line(colour = "#D32F2F", linewidth = 0.8) +
  geom_point(colour = "#D32F2F", size = 2) +
  labs(
    x = "Temps relatif",
    y = "ATT (milliers d'Ariary)",
    title = "Ankarafantsika (niveaux)"
  ) +
  theme_minimal(base_size = 11)

p_lev_a <- ggplot(att_lev_a, aes(rel_time, att)) +
  geom_hline(yintercept = 0, colour = "grey60") +
  geom_vline(xintercept = -0.5, linetype = "dashed", colour = "grey40") +
  geom_ribbon(aes(ymin = ci_lo, ymax = ci_hi), fill = "#1565C0", alpha = 0.15) +
  geom_line(colour = "#1565C0", linewidth = 0.8) +
  geom_point(colour = "#1565C0", size = 2) +
  labs(
    x = "Temps relatif",
    y = "ATT (milliers d'Ariary)",
    title = "Lac Alaotra (niveaux)"
  ) +
  theme_minimal(base_size = 11)

p_lev_m +
  p_lev_a +
  plot_annotation(title = "Revenu en niveaux : trajectoires ATT gsynth")
```

L'ATT d'Ankarafantsika en niveaux se traduit par un effet négatif en milliers d'Ariary qui, exprimé en pourcentage du revenu moyen pré-traitement, est globalement cohérent avec l'estimation log. Le résultat nul d'Alaotra reste statistiquement non significatif en niveaux.

```{r}
#| label: fig-pretreat-fit
#| fig-cap: "Comparaison de l'ajustement pré-traitement : spécification logarithmique (gauche) vs. niveaux (droite) pour Ankarafantsika."
#| fig-height: 5
#| fig-width: 12
att_main_m <- extract_att_path(gs_main_maro, TREAT_YEAR_MARO)

p_log <- ggplot(att_main_m, aes(rel_time, att)) +
  geom_hline(yintercept = 0, colour = "grey60") +
  geom_vline(xintercept = -0.5, linetype = "dashed", colour = "grey40") +
  geom_ribbon(aes(ymin = ci_lo, ymax = ci_hi), fill = "#D32F2F", alpha = 0.15) +
  geom_line(colour = "#D32F2F", linewidth = 0.8) +
  geom_point(colour = "#D32F2F", size = 2) +
  labs(
    x = "Temps relatif",
    y = "ATT (log revenu équiv.)",
    title = "Spécification logarithmique (principale)"
  ) +
  theme_minimal(base_size = 11)

p_lev <- ggplot(att_lev_m, aes(rel_time, att)) +
  geom_hline(yintercept = 0, colour = "grey60") +
  geom_vline(xintercept = -0.5, linetype = "dashed", colour = "grey40") +
  geom_ribbon(aes(ymin = ci_lo, ymax = ci_hi), fill = "#D32F2F", alpha = 0.15) +
  geom_line(colour = "#D32F2F", linewidth = 0.8) +
  geom_point(colour = "#D32F2F", size = 2) +
  labs(
    x = "Temps relatif",
    y = "ATT (milliers d'Ariary)",
    title = "Spécification en niveaux"
  ) +
  theme_minimal(base_size = 11)

p_log +
  p_lev +
  plot_annotation(
    title = "Ankarafantsika : comparaison de l'ajustement pré-traitement",
    subtitle = "Spécification log vs. niveaux"
  )
```


# Différences-en-différences synthétiques {#sec-c-sdid}

Les différences-en-différences synthétiques [SDID ; @Arkhangelsky2021] fournissent une alternative doublement robuste : elles construisent des **poids unitaires** $\hat{\omega}$ pour équilibrer les trajectoires pré-traitement (comme le contrôle synthétique) et des **poids temporels** $\hat{\lambda}$ pour concentrer les comparaisons sur les périodes pré-traitement les plus informatives (comme le DiD). Sous le modèle à facteurs latents $Y_{it}(0) = \alpha_i + \beta_t + \boldsymbol{\lambda}_i' \boldsymbol{f}_t + \varepsilon_{it}$, le SDID est convergent si l'une ou l'autre dimension de repondération réussit. L'inférence utilise l'Algorithme 4 (méthode placebo) de @Arkhangelsky2021, valide même avec $N_{tr} = 1$.

```{r}
#| label: sdid-compute
# Build OECD-equivalised panel for SDID (clean donors only)
panel_hh_sdid <- household_consolidated |>
  filter(
    obs %in% c("03", "21", CLEAN_DONOR_OBS),
    year %in% STUDY_START:STUDY_END,
    !(obs == "03" & year == 2005)
  ) |>
  mk_income_ext() |>
  mutate(
    revtot_eq = revtot / oecd_equiv,
    revtot_w = pmin(revtot_eq, quantile(revtot_eq, 0.99, na.rm = TRUE)),
    ln_y = log(pmax(revtot_w, 0) + 1)
  )

panel_site_sdid <- panel_hh_sdid |>
  summarise(ln_y = mean(ln_y, na.rm = TRUE), .by = c(obs, site_id, year))

# Helper: build balanced SDID block
build_sdid_block <- function(treated_ids, treat_year, year_set, panel_data) {
  df <- panel_data |>
    filter(year %in% year_set) |>
    mutate(
      treatment = as.integer(site_id %in% treated_ids & year >= treat_year)
    )
  balanced <- df |>
    count(site_id) |>
    filter(n == length(year_set)) |>
    pull(site_id)
  df |> filter(site_id %in% balanced)
}

# --- Block 1: Marovoay (Ankarafantsika, exposed 2003) ---
maro_years <- c(1999:2004, 2006:2008)

blk_maro <- build_sdid_block(
  c("031", "032"),
  TREAT_YEAR_MARO,
  maro_years,
  panel_site_sdid
)

sdid_df_maro <- blk_maro |>
  select(unit = site_id, time = year, outcome = ln_y, treatment) |>
  as.data.frame()

s_maro <- panel.matrices(sdid_df_maro)
sdid_maro <- synthdid_estimate(s_maro$Y, s_maro$N0, s_maro$T0)
sc_maro <- sc_estimate(s_maro$Y, s_maro$N0, s_maro$T0)
did_maro <- did_estimate(s_maro$Y, s_maro$N0, s_maro$T0)

se_sdid_maro <- tryCatch(
  synthdid_se(sdid_maro, method = "placebo"),
  error = \(e) NA_real_
)
se_sc_maro <- tryCatch(synthdid_se(sc_maro, method = "placebo"), error = \(e) {
  NA_real_
})
se_did_maro <- tryCatch(
  synthdid_se(did_maro, method = "placebo"),
  error = \(e) NA_real_
)

# --- Block 2: Alaotra (Lac Alaotra, exposed 2008) ---
panel_sdid_ala <- panel_hh_sdid |>
  mutate(unit_id = if_else(obs == "21", "ALA", site_id)) |>
  summarise(ln_y = mean(ln_y, na.rm = TRUE), .by = c(obs, unit_id, year))

ala_years <- c(1999:2004, 2006:2008, 2010:2014)

blk_ala <- build_sdid_block(
  "ALA",
  TREAT_YEAR_ALA,
  ala_years,
  panel_sdid_ala |> rename(site_id = unit_id)
)

sdid_df_ala <- blk_ala |>
  select(unit = site_id, time = year, outcome = ln_y, treatment) |>
  as.data.frame()

s_ala <- panel.matrices(sdid_df_ala)
sdid_ala <- synthdid_estimate(s_ala$Y, s_ala$N0, s_ala$T0)
sc_ala <- sc_estimate(s_ala$Y, s_ala$N0, s_ala$T0)
did_ala <- did_estimate(s_ala$Y, s_ala$N0, s_ala$T0)

se_sdid_ala <- tryCatch(
  synthdid_se(sdid_ala, method = "placebo"),
  error = \(e) NA_real_
)
se_sc_ala <- tryCatch(synthdid_se(sc_ala, method = "placebo"), error = \(e) {
  NA_real_
})
se_did_ala <- tryCatch(synthdid_se(did_ala, method = "placebo"), error = \(e) {
  NA_real_
})
```

## Ankarafantsika (SDID)

```{r}
#| label: tbl-sdid-maro
#| tbl-cap: "Estimations SDID, SC et DID pour Ankarafantsika (début d'exposition 2003)."
tibble(
  Méthode = c("SDID", "Contrôle synthétique", "DID"),
  ATT = round(
    c(as.numeric(sdid_maro), as.numeric(sc_maro), as.numeric(did_maro)),
    3
  ),
  `ET (placebo)` = round(c(se_sdid_maro, se_sc_maro, se_did_maro), 3),
  `% changement` = paste0(round((exp(ATT) - 1) * 100, 1), "%")
) |>
  gt() |>
  tab_header(
    title = "Bloc 1 : Marovoay (Ankarafantsika, 2003)",
    subtitle = sprintf(
      "T₀ = %d, T₁ = %d",
      sum(maro_years < TREAT_YEAR_MARO),
      sum(maro_years >= TREAT_YEAR_MARO)
    )
  )
```

```{r}
#| label: fig-sdid-maro
#| fig-cap: "Graphique de tendance SDID pour Ankarafantsika. Lignes pleines : trajectoires repondérées de l'unité traitée et du contrôle synthétique."
#| fig-height: 5
#| fig-width: 8
plot(sdid_maro) +
  labs(title = "SDID : Marovoay vs Contrôle synthétique (2003)") +
  theme_minimal(base_size = 11)
```

::: {.callout-note title="Lecture du graphique SDID"}
Les triangles en bas du graphique SDID représentent les **poids temporels** ($\hat{\lambda}_t$). Ils indiquent dans quelle mesure chaque période pré-traitement contribue à la construction du contrefactuel. Des triangles plus grands signifient que cette période reçoit plus de poids. La pondération temporelle est une caractéristique distinctive du SDID : elle concentre la comparaison sur les périodes pré-traitement les plus prédictives des résultats post-traitement, améliorant l'efficacité par rapport au DiD standard (qui pondère implicitement toutes les périodes pré-traitement de manière égale).
:::

## Alaotra (SDID)

```{r}
#| label: tbl-sdid-ala
#| tbl-cap: "Estimations SDID, SC et DID pour Alaotra (début d'exposition 2008)."
tibble(
  Méthode = c("SDID", "Contrôle synthétique", "DID"),
  ATT = round(
    c(as.numeric(sdid_ala), as.numeric(sc_ala), as.numeric(did_ala)),
    3
  ),
  `ET (placebo)` = round(c(se_sdid_ala, se_sc_ala, se_did_ala), 3),
  `% changement` = paste0(round((exp(ATT) - 1) * 100, 1), "%")
) |>
  gt() |>
  tab_header(
    title = "Bloc 2 : Alaotra (PHP du Lac Alaotra, 2008)",
    subtitle = sprintf(
      "T₀ = %d, T₁ = %d",
      sum(ala_years < TREAT_YEAR_ALA),
      sum(ala_years >= TREAT_YEAR_ALA)
    )
  )
```

::: {.callout-warning title="Interprétation des estimations de contrôle synthétique"}
Les estimations SC dans les tableaux ci-dessus sont produites par `synthdid::sc_estimate()`, qui construit son propre contrôle synthétique indépendamment de gsynth. Les deux méthodes peuvent produire des estimations ATT différentes car elles utilisent des schémas de pondération et des structures de facteurs différents. L'estimation SC d'Alaotra en particulier doit être interprétée avec prudence : avec une seule unité exposée et un petit panel équilibré, les poids unitaires SC peuvent attribuer un poids élevé à un petit nombre de donneurs, rendant l'estimation sensible aux trajectoires individuelles des donneurs. L'estimation SDID, qui combine repondération des unités et du temps, est plus robuste.
:::


# DiD Callaway–Sant'Anna avec coupes transversales répétées {#sec-c-cs}

Les spécifications gsynth, SC et SDID ci-dessus opèrent toutes sur des agrégats site-année. Une préoccupation méthodologique distincte est que le SOR a été conçu comme un **échantillon rotatif** : les vagues successives renouvellent partiellement le pool de ménages plutôt que de suivre des ménages individuels dans le temps. Les estimateurs qui traitent les moyennes site-année comme des observations de panel supposent implicitement que les changements de composition se compensent dans l'agrégation. Cette section assouplit cette hypothèse en estimant un effet traitement moyen groupe-temps Callaway & Sant'Anna (2021) au **niveau du ménage** avec `panel = FALSE`, qui est valide pour les coupes transversales répétées.

Par rapport au gsynth de base, cette spécification :

- utilise chaque observation ménage-année utilisable (pas les moyennes site-année), capturant l'hétérogénéité intra-site ;
- autorise l'adoption échelonnée (Marovoay exposé à partir de 2003, Alaotra à partir de 2008) dans un estimateur unique ;
- regroupe l'inférence au niveau `site_id` via un bootstrap multiplicateur.

## Construction du panel

```{r}
#| label: cs-panel
# Household-level dataset for 1999-2014.
panel_hh_cs <- household_consolidated |>
  filter(
    obs %in% c("03", "21", CLEAN_DONOR_OBS),
    year %in% STUDY_START:STUDY_END,
    !(obs == "03" & year == 2005)
  ) |>
  mk_income_ext() |>
  mutate(
    y_oecd = revtot / oecd_equiv,
    y_oecd_w = winsorize(y_oecd),
    ln_y = log(pmax(y_oecd_w, 0) + 1),
    g = case_when(
      site_id %in% c("031", "032") ~ TREAT_YEAR_MARO,
      obs == "21" ~ TREAT_YEAR_ALA,
      TRUE ~ 0L
    )
  ) |>
  filter(!is.na(ln_y), !is.na(year), !is.na(site_id)) |>
  mutate(id = row_number()) |>
  as.data.frame()

n_hh_cs <- nrow(panel_hh_cs)
n_sites_cs <- dplyr::n_distinct(panel_hh_cs$site_id)
n_treated_cs <- dplyr::n_distinct(panel_hh_cs$site_id[panel_hh_cs$g > 0])
```

Le jeu de données combiné contient `r format(n_hh_cs, big.mark=",")` observations ménage-année pour `r n_sites_cs` sites (`r n_treated_cs` sites d'observatoires traités, les autres étant des donneurs propres).

## ATT groupe-temps {#sec-c-cs-attgt}

```{r}
#| label: cs-attgt
#| results: hide
#| warning: false
set.seed(20260419)
att_cs <- att_gt(
  yname = "ln_y",
  tname = "year",
  idname = "id",
  gname = "g",
  data = panel_hh_cs,
  control_group = "nevertreated",
  panel = FALSE,
  clustervars = "site_id",
  bstrap = TRUE,
  biters = 1000,
  cband = TRUE
)
```

```{r}
#| label: fig-cs-attgt
#| fig-cap: "Estimations ATT(g,t) groupe-temps de Callaway–Sant'Anna avec bandes de confiance simultanées à 95 %. Panel supérieur : cohorte Marovoay (g = 2003). Panel inférieur : cohorte Alaotra (g = 2008). La ligne verticale en pointillés marque le début de l'exposition. Résultat : log revenu équivalisé OCDE."
#| fig-height: 6
#| fig-width: 10
ggdid(att_cs) +
  theme_minimal(base_size = 11) +
  theme(legend.position = "bottom")
```

## Agrégation en étude d'événements {#sec-c-cs-dyn}

L'agrégateur dynamique fait la moyenne des $ATT(g,t)$ par temps d'événement relatif, $e = t - g$, en combinant les cohortes.

```{r}
#| label: cs-dyn
att_dyn <- aggte(att_cs, type = "dynamic", na.rm = TRUE)
att_simple_maro <- aggte(att_cs, type = "group", na.rm = TRUE)
```

```{r}
#| label: fig-cs-dyn
#| fig-cap: "Étude d'événements Callaway–Sant'Anna ATT par temps d'événement relatif. $e$ négatif = périodes placebo pré-traitement (devraient être plates autour de zéro) ; $e$ positif = effets post-traitement. Ligne verticale en pointillés à $e = -0,5$."
#| fig-height: 5
#| fig-width: 9
tibble(
  e = att_dyn$egt,
  att = att_dyn$att.egt,
  se = att_dyn$se.egt,
  ci_lo = att_dyn$att.egt - att_dyn$crit.val.egt * att_dyn$se.egt,
  ci_hi = att_dyn$att.egt + att_dyn$crit.val.egt * att_dyn$se.egt,
  phase = if_else(e < 0, "Pré", "Post")
) |>
  ggplot(aes(e, att, colour = phase)) +
  geom_hline(yintercept = 0, colour = "grey60") +
  geom_vline(xintercept = -0.5, linetype = "dashed", colour = "grey40") +
  geom_errorbar(aes(ymin = ci_lo, ymax = ci_hi), width = 0.2) +
  geom_point(size = 2.5) +
  scale_colour_manual(
    values = c("Pré" = "#616161", "Post" = "#D32F2F"),
    guide = "none"
  ) +
  labs(
    x = "Années par rapport à l'exposition (toutes cohortes)",
    y = "ATT (log revenu équiv.)",
    title = "Étude d'événements Callaway–Sant'Anna",
    subtitle = sprintf(
      "ATT global (post-exposition) = %.3f (ET = %.3f)",
      att_dyn$overall.att,
      att_dyn$overall.se
    )
  ) +
  theme_minimal(base_size = 12)
```

## ATT spécifiques aux cohortes

```{r}
#| label: tbl-cs-group
#| tbl-cap: "Callaway–Sant'Anna : ATT post-exposition spécifiques aux cohortes."
tibble(
  Cohorte = paste0(
    "g = ",
    att_simple_maro$egt,
    c(" (Marovoay)", " (Alaotra)")[seq_along(att_simple_maro$egt)]
  ),
  ATT = round(att_simple_maro$att.egt, 3),
  ET = round(att_simple_maro$se.egt, 3),
  `IC 95 %` = sprintf(
    "[%.3f, %.3f]",
    att_simple_maro$att.egt -
      att_simple_maro$crit.val.egt * att_simple_maro$se.egt,
    att_simple_maro$att.egt +
      att_simple_maro$crit.val.egt * att_simple_maro$se.egt
  ),
  `% changement` = paste0(
    round((exp(att_simple_maro$att.egt) - 1) * 100, 1),
    "%"
  )
) |>
  gt() |>
  tab_header(
    title = "ATT de groupe Callaway–Sant'Anna",
    subtitle = "Coupes transversales répétées au niveau ménage, 1999–2014"
  ) |>
  tab_style(
    style = cell_fill(color = "#FFCDD2"),
    locations = cells_body(rows = 1)
  ) |>
  tab_style(
    style = cell_fill(color = "#BBDEFB"),
    locations = cells_body(rows = 2)
  )
```

L'étude d'événements Callaway–Sant'Anna reproduit le patron qualitatif des résultats gsynth : un effet négatif et persistant à Marovoay émergeant à $e = 0$, et un résultat nul à Alaotra. Les estimations ATT pré-traitement sont faibles et statistiquement indiscernables de zéro, ce qui appuie l'hypothèse de tendances parallèles conditionnelle au groupe de contrôle jamais-traité.

::: {.callout-note title="Périmètre et la ré-enquête 2025"}
Cette implémentation utilise les données au niveau des ménages 1999–2014 déjà chargées par `load_data.R`. L'extension de l'estimateur CS à 2025 nécessite de reconstruire le revenu équivalisé OCDE au niveau ménage à partir des microdonnées brutes 2025 (`res_*`), qui n'est pas encore disponible dans `household_consolidated`. Une fois ce pipeline intégré, le même appel `att_gt()` avec une plage `year` étendue produira une étude d'événements incluant 2025. Le cas le plus intéressant sera la cohorte Marovoay à $e = 22$ (2003 → 2025), car en 2025 la seule comparaison de type « jamais-traité » disponible est la rive ouest de Marovoay (sites 033, 034) — une comparaison intra-observatoire étroite qui complète l'extension gsynth à pool de donneurs élargi du [Chapitre 4](04_results.qmd).
:::


# Synthèse des tests de robustesse {#sec-c-summary}

```{r}
#| label: tbl-robustness-summary
#| tbl-cap: "Synthèse de la robustesse : estimations ATT pour toutes les spécifications et les deux AP."
tibble(
  AP = rep(c("Ankarafantsika", "Lac Alaotra"), 4),
  Spécification = c(
    rep("Principale : log(revenu équivalisé OCDE)", 2),
    rep("Robustesse 1 : log(revenu total, non ajusté)", 2),
    rep("Robustesse 2 : niveaux (milliers Ariary)", 2),
    rep("Robustesse 3 : SDID (log équivalisé OCDE)", 2)
  ),
  ATT = c(
    round(gs_main_maro$att_avg, 3),
    round(gs_main_ala$att_avg, 3),
    round(gs_unadj_maro$att_avg, 3),
    round(gs_unadj_ala$att_avg, 3),
    round(gs_lev_maro$att_avg, 1),
    round(gs_lev_ala$att_avg, 1),
    round(as.numeric(sdid_maro), 3),
    round(as.numeric(sdid_ala), 3)
  ),
  ET = round(
    c(
      gsynth_stat(gs_main_maro, "se"),
      gsynth_stat(gs_main_ala, "se"),
      gsynth_stat(gs_unadj_maro, "se"),
      gsynth_stat(gs_unadj_ala, "se"),
      gsynth_stat(gs_lev_maro, "se"),
      gsynth_stat(gs_lev_ala, "se"),
      se_sdid_maro,
      se_sdid_ala
    ),
    3
  ),
  `p-valeur` = round(
    c(
      gsynth_stat(gs_main_maro, "pval"),
      gsynth_stat(gs_main_ala, "pval"),
      gsynth_stat(gs_unadj_maro, "pval"),
      gsynth_stat(gs_unadj_ala, "pval"),
      gsynth_stat(gs_lev_maro, "pval"),
      gsynth_stat(gs_lev_ala, "pval"),
      NA_real_,
      NA_real_
    ),
    3
  ),
  Unité = c(
    "pts log",
    "pts log",
    "pts log",
    "pts log",
    "k Ariary",
    "k Ariary",
    "pts log",
    "pts log"
  )
) |>
  gt() |>
  tab_header(
    title = "Synthèse de la robustesse",
    subtitle = "Spécification principale vs trois tests de robustesse"
  ) |>
  tab_row_group(label = "Robustesse 3 : SDID", rows = 7:8) |>
  tab_row_group(label = "Robustesse 2 : niveaux (Ariary)", rows = 5:6) |>
  tab_row_group(label = "Robustesse 1 : log revenu non ajusté", rows = 3:4) |>
  tab_row_group(
    label = "Principale : log(revenu équivalisé OCDE)",
    rows = 1:2
  ) |>
  tab_style(
    style = cell_fill(color = "#FFCDD2"),
    locations = cells_body(rows = c(1, 3, 5, 7))
  ) |>
  tab_style(
    style = cell_fill(color = "#BBDEFB"),
    locations = cells_body(rows = c(2, 4, 6, 8))
  )
```

Trois résultats clés :

1. **Revenu logarithmique non ajusté** : l'effet négatif d'Ankarafantsika est modestement plus grand sans équivalisation, ce qui est cohérent avec les ménages exposés de la rive est étant légèrement plus grands. La conclusion qualitative est inchangée.
2. **Revenu en niveaux** : la spécification en niveaux confirme un effet négatif significatif à Ankarafantsika. La magnitude, exprimée en pourcentage du revenu moyen pré-traitement, est globalement cohérente avec l'estimation log. Les estimations en niveaux sont plus sensibles aux valeurs aberrantes et moins précisément estimées.
3. **Lac Alaotra** : le résultat nul est **robuste à toutes les spécifications**. Ni la spécification non ajustée, ni celle en niveaux, ni le SDID ne produisent un effet statistiquement significatif.

Les estimations SDID pour Ankarafantsika concordent qualitativement avec gsynth, renforçant la confiance dans le résultat principal. La convergence de trois stratégies d'identification distinctes — effets fixes interactifs (gsynth), repondération doublement robuste (SDID) et DiD standard — renforce la conclusion que l'effet d'application stricte n'est pas un artefact de la méthode d'estimation.
